ACORDAO-COMPLETO-2359265

ACÓRDÃO 8015/2020 ATA 25/2020 - SEGUNDA CÂMARA

VISTOS, relatados e discutidos estes autos de tomada de contas especial decorrente da conversão de processo de representação (TC-Processo 009.317/2013-9) , em conformidade com a determinação constante do Acórdão 3389/2014-TCU-Segunda Câmara, com vistas à apuração de irregularidades ocorridas na Universidade Federal do Paraná (UFPR) relacionadas com a oferta de cursos profissionalizantes técnicos, na modalidade Ensino à Distância (EaD) , pela Escola Técnica da UFPR (ETUFPR) , mediante contratos firmados com a Fundação de Apoio da UFPR (Funpar) e o IBCT - Educação Ciência e Tecnologia Ltda., 
ACORDAM os Ministros do Tribunal de Contas da União, reunidos em Sessão da 2ª Câmara, ante as razões expostas pelo Relator, em:
9.1. com fundamento nos arts. 1º, inciso I, 16, inciso III, alíneas "b" e "c", e 19, caput, e 23, inciso III, alínea "a" da Lei 8.443/1992 c/c arts. 1º, inciso I, 209, incisos II e III, do Regimento Interno do TCU, julgar irregulares as contas dos Srs. Carlos Augusto Moreira Júnior, Alípio Santos Leal Neto, Paulo Afonso Bracarense Costa, Hélio Hipólito Simiema e IBCT - Instituto Brasileiro de Educação, Ciência e Tecnologia Ltda, condenando-os, solidariamente, ao pagamento da quantia a seguir especificada, com a fixação do prazo de quinze dias, a contar da notificação, para comprovarem, perante o Tribunal (art. 214, inciso III, alínea "a", do Regimento Interno) , o recolhimento da dívida aos cofres da Universidade Federal do Paraná, atualizada monetariamente e acrescida de juros de mora das datas a partir da data discriminada, até a data do recolhimento, na forma da legislação em vigor:
Valor original: R$ 48.448,34
Data-base: 31/7/2008
9.2. aplicar aos responsáveis relacionados no subitem anterior, individualmente, a multa prevista no art. 57, da Lei 8.443/1992 c/c o art. 267, do Regimento Interno do TCU, no valor de R$ 10.000,00 (dez mil reais) , com a fixação do prazo de quinze dias, a contar das notificações, para comprovarem, perante o Tribunal (art. 214, inciso III, alínea "a", do Regimento Interno) , o recolhimento das dívidas aos cofres do Tesouro Nacional, atualizadas monetariamente desde a data do presente acórdão até a dos efetivos recolhimentos, se forem pagas após o vencimento, na forma da legislação em vigor;
9.3. autorizar, desde logo, nos termos do art. 28, inciso II, da Lei nº 8.443/1992, a cobrança judicial das dívidas, caso não atendidas as notificações, na forma da legislação em vigor; 
9.4. autorizar, desde já, caso venha a ser solicitado pelos responsáveis, o parcelamento das dívidas em até 36 parcelas mensais e consecutivas, nos termos do art. 26 da Lei 8.443/1992 c/c o art. 217 do Regimento Interno, esclarecendo aos responsáveis que a falta de pagamento de qualquer parcela importará no vencimento antecipado do saldo devedor (art. 217, § 2º, do RI/TCU) , sem prejuízo das demais medidas legais;
9.5. remeter cópia desta deliberação ao Procurador-Chefe da Procuradoria da República no Paraná, nos termos do § 3º do art. 16 da Lei 8.443/1992 c/c o § 7º do art. 209 do Regimento Interno do TCU, para adoção das medidas que entender cabíveis;
9.6. dar ciência desta deliberação aos responsáveis, à Funpar e à Universidade Federal do Paraná.

Tomada de Contas Especial acerca de irregularidades na Universidade Federal do Paraná - UFPR, relacionadas com a oferta de cursos profissionalizantes técnicos, na modalidade Ensino à Distância - EaD.

Segunda Câmara

Universidade Federal do Paraná - UFPR.

3. Interessado/Responsáveis:
3.1. Interessado: Universidade Federal do Paraná - UFPR.
3.2. Responsáveis: Carlos Augusto Moreira Junior, CPF XXX.164.169-XX, ex-Reitor da UFPR; Alípio Santos Leal Neto, CPF XXX.569.589-XX, ex-Diretor da Escola Técnica da UFPR; Paulo Afonso Bracarense Costa, CPF XXX.419.949-XX, ex-Diretor Superintendente da Funpar; Hélio Hipólito Simiema, CPF XXX.150.809-XX, ex-Diretor de Programas da Funpar; e IBCT - Educação Ciência e Tecnologia Ltda., CNPJ 03.107.355/0001-72.

13.1. Ministros presentes: Ana Arraes (Presidente), Augusto Nardes (Relator), Aroldo Cedraz e Raimundo Carreiro.
13.2. Ministros-Substitutos presentes: Marcos Bemquerer Costa e André Luís de Carvalho.

AUGUSTO NARDES

Transcrevo a seguir, com os ajustes de forma pertinentes, instrução elaborada no âmbito da Secretaria de Controle Externo no Paraná - Secex/PR (peça 144) , cujo encaminhamento teve a anuência de seu corpo diretivo (peças 145 a 146) e do Ministério Público junto ao TCU (peça 154) , na pessoa do Procurador Marinus Eduardo De Vries Marsico:
"HISTÓRICO 
	Em 27/9/2005, o então Deputado Federal Luiz Carlos Hauly encaminhou à presidência desta Corte de Contas notícia de irregularidades que teriam ocorrido na Universidade Federal do Paraná - UFPR, com destaque para a contratação irregular do Instituto Tecnológico de Desenvolvimento Educacional - ITDE, entidade privada, para prestar serviços relacionados com cursos profissionalizantes diversos, realizados pela Escola Técnica da UFPR - ETUFPR, na modalidade Ensino à Distância - EaD, conforme o Convênio 201/2004-UFPR/Funpar/ITDE (processo/UFPR 17.736/04-19) . 
2. 	O expediente deu origem à Representação TC Processo 019.514/2005-9, cujo exame inicial sugeriu inspeção na UFPR. 
3. 	Nesse ínterim, novas denúncias e demandas do Ministério Público Federal - MPF sobre o mesmo tema ingressaram nesta Corte. As principais irregularidades apontadas foram as seguintes: seleção e contratação informal do ITDE para fazer a transmissão de teleaulas, o qual, por sua vez, praticou, entre outras, as seguintes irregularidades: cobranças não autorizadas de taxa de inscrição e de mensalidades escolares dos alunos dos cursos; uma vez consumada a situação descrita no item anterior, não entrega desses valores à UFPR e/ou não prestação de contas dos mesmos valores; recusa reiterada em prestar contas, mesmo depois da expedição de dois acórdãos do TCU para este fim. 
4. 	As cobranças indevidas foram toleradas pelos dirigentes da UFPR, da ETUFPR e da Fundação da Universidade Federal do Paraná para o Desenvolvimento da Ciência, da Tecnologia e da Cultura - Funpar (contratada para executar o ajuste) durante os quatro anos de realização dos cursos, contrariando determinação expressa e inequívoca do MEC acerca da gratuidade dos eventos, que objetivavam a formação continuada de professores de Educação Básica em exercício nos Sistemas Estaduais e Municipais de Educação. 
5. 	Realizada a inspeção proposta, entre 2 e 9/5/2006, foram apuradas irregularidades graves na gestão dos recursos do Convênio 201/2004- UFPR/Funpar/ITDE. Além disso, foram detectadas outras irregularidades relacionadas com os chamados 'cursos livres', em especial o de Avaliação de Aprendizagem, transmitidos a partir do estúdio de EaD, montado pelo ITDE nas dependências da ETUFPR. Esse curso estava inserido em programa da Secretaria de Educação Básica do Ministério da Educação, executado por meio do Convênio 1/2004-SEB, celebrado pela UFPR e MEC. Apesar de o MEC ter repassado recursos suficientes para custear todas as despesas de execução do curso de Avaliação de Aprendizagem e de ter exigido que o curso fosse ofertado gratuitamente, houve cobrança irregular de mensalidades aos alunos (professores da rede pública de ensino fundamental) , além de aplicação indevida dos valores repassados pelo MEC. A situação foi examinada na tomada de contas especial Processo 029.471/2010-9. 
6. 	A relevância dos achados ensejou proposta de medida cautelar para suspensão temporária dos cursos e audiências dos responsáveis. Entretanto o Ministro Relator Walton Alencar autorizou somente as audiências. Providenciadas as comunicações processuais, os gestores apresentaram suas justificativas que foram examinadas por esta Secex/PR. 
7. 	Feito isso, esta Corte prolatou o Acórdão 2645/2007-TCU-Plenário para conhecer da Representação, considerá-la procedente, acolher parcialmente as razões de justificativas e determinar à UFPR o seguinte: 
9.3.3. exija do ITDE a prestação de contas dos recursos arrecadados por conta dos chamados 'cursos livres' transmitidos a partir do estúdio montado na Escola Técnica da UFPR, tendo em vista declaração do próprio Presidente desse Instituto de que o prejuízo verificado nos cursos profissionalizantes executados no âmbito do Convênio n.º 201/04 tem sido compensado com a receita auferida naqueles eventos; 
9.3.4. encaminhe a este Tribunal, no prazo de 60 (sessenta) dias a partir do conhecimento desta deliberação, juntamente com o parecer das contas do Convênio n.º 201/04, os relatórios apresentados pelo ITDE relativos à arrecadação obtida pela transmissão dos cursos livres, discriminados por curso e com destaque à receita do Curso de Avaliação de Aprendizagem, diante da condição de gratuidade exigida pelo projeto 'REDE' implantado pela Secretaria de Educação Básica do Ministério da Educação (SEB/MEC) , bem como parecer circunstanciado acerca desta prestação de contas; 
8. 	A decisão foi noticiada à Universidade por meio do Ofício 1.841/2007-TCU/Secex/PR, de 17/12/2007, encaminhado ao Sr. Carlos Augusto Moreira Júnior, reitor da UFPR à época (peça 9, p. 84, 85 e 98 do TC Processo 019.514/2005-9) . Posteriormente, já em fase de monitoramento, foi expedido o Ofício 415/2008-Gab-Secex/PR em 14/05/2008 (peça 10, p. 14, do TC Processo 019.514/2005-9) . Em resposta, a vice-Reitora no exercício da reitoria Márcia Helena Mendonça encaminhou o Ofício UFPR 321/08-R, de 5/6/2008 (peça 10, p. 15-16, do TC Processo 019.514/2005-9) , informando que a Universidade moveu ação judicial contra o ITDE para exigir a apresentação de documentos referentes ao Convênio 201/2004/UFPR/Funpar/ITDE. No entanto, nada informou sobre a prestação de contas do Convênio 4/2004-SEB/MEC/UFPR (Cursos de Avaliação de Aprendizagem) que também era objeto da audiência, conforme claramente registrado na parte final do item 9.3.4 do acórdão transcrito acima. 
9. 	Haja vista o desatendimento parcial das determinações desta Corte, como demonstrou a instrução de 30/6/2008 (peça 12, p. 28-39 do TC Processo 019.514/2005-9) , foi prolatado o Acórdão 2699/2008-TCU-Primeira Câmara (peça 12, p. 41-42 do TC Processo 019.514/2005-9) , transcrito a seguir, onde esta Corte observou que outras instituições privadas também praticaram irregularidades da mesma natureza (cobrança não autorizada de mensalidades escolares) , em outros cursos promovidos pela UFPR, dentre as quais destaco o IBCT - Instituto Brasileiro de Educação, Ciência e Tecnologia, que celebrou com a Funpar o Contrato s/n, em 1º/2/2007 (peça 21, p. 4-13) , que é objeto da presente tomada de contas especial:  
1. determinar à Escola Técnica da Universidade Federal do Paraná que apresente, no prazo máximo de 60 (sessenta) dias a contar da notificação, as seguintes informações: 
1.1. relação de todos os alunos que receberam certificado de conclusão de curso, ministrado na modalidade de ensino à distância a partir do estúdio existente nas dependências da referida Escola, destacando nome do participante, CPF, nome do curso, carga horária e período de realização, bem como o nome da entidade privada parceira na execução dos cursos e respectivo termo celebrado entre as partes, especialmente em relação àqueles ministrados com a interveniência do Instituto Tecnológico de Desenvolvimento Educacional - ITDE, com destaque ao Curso de 'Avaliação de Aprendizagem', dentre os demais 'cursos livres' ofertados por esse Instituto; 
1.2. relação dos valores arrecadados com taxas de inscrições/matrículas e mensalidades/material didático dos alunos participantes dos referidos cursos à distância, discriminando o nome do curso, o período de realização e o nome da entidade privada partícipe, principalmente os eventos realizados em parceira firmada com o ITDE; 
1.3 relação dos cursos realizados em parceria com o IBCT - Instituto Brasileiro de Educação, Ciência e Tecnologia e AMBM - Associação dos Massoterapeutas do Brasil, evidenciando o nome do curso, carga horária, período de realização, receita arrecada por curso, nome e CPF dos alunos que receberam o certificado de conclusão do curso; e 
1.4. relação dos bens adquiridos com os recursos do Convênio nº 201/04-UFPR/FUNPAR/ITDE transferidos ao patrimônio da Universidade Federal do Paraná e respectivos números de tombos. 
2. determinar à Secex/PR que: 
2.1. constitua processo apartado de tomada de contas especial em decorrência da ausência de prestação de contas e das irregularidades constatadas na documentação apresentada pelo Instituto Tecnológico de Desenvolvimento Educacional - ITDE, bem como para apurar o débito relativo à arrecadação dos denominados 'cursos livres', em especial do Curso de Avaliação de Aprendizagem do Programa Rede Nacional de Formação de Professores - SEB/MEC, ante o descumprimento do subitem 9.3.4 do Acórdão 2645/2007-TCU-Plenário pela a ausência de quaisquer informações acerca dessa receita pela referida ONG, além dos demais cursos ministrados à distância com parcerias de outras entidades privadas, a exemplo IBCT - Instituto Brasileiro de Educação, Ciência e Tecnologia e da Associação dos Massoterapeutas do Brasil - AMBM; (negritei) 
10. 	Em cumprimento ao item 2.1 desse acórdão, a Representação TC Processo 026.921/2008-0 foi convertida em tomada de contas especial para apurar responsabilidades pelas contratações irregulares feitas pela ETUFPR quando da realização de cursos na modalidade de ensino à distância. Dentre as principais irregularidades, consta a não realização de processo licitatório. Além disso, as instituições privadas a seguir indicadas cobraram mensalidades indevidas e geriram esses valores, sem que tivessem recebido autorização formal da IFES para fazê-lo: Instituto Tecnológico de Desenvolvimento Educacional - ITDE (CNPJ 05.884.635/0001-12) , conforme apurado no processo TC Processo 019.514/2005-9, convertido em TCE; o Instituto Brasileiro de Educação, Ciência e Tecnologia - IBCT (CNPJ 03.107.355/0001-72) ; a Associação de Massoterapeutas do Brasil - AMBM (CNPJ 04.213.163/0001-03) ; Golden Consultoria Empresarial Ltda. (CNPJ 79.965.836/0001-80) e Maxi Cursos e Concursos. 
11. 	À época da abertura da referida TCE, a apuração das irregularidades referentes ao Convênio 201/2004-UFPR/Funpar/ITDE estava bastante adiantada, ao passo que a investigação dos demais ajustes, ainda encontrava-se em fase inicial. Assim, para evitar descompasso processual, foi autorizada a abertura de processo específico para o ITDE (TC Processo 021.208/2009-5) . Atualmente, esse processo encontra-se na Secex/PR, aguardando distribuição para exame de novos elementos/informações adicionais.
12. 	Em seguida, haja vista, entre outras razões, o desatendimento dos acórdãos e das diligências referidos acima, foi expedido, nos autos do TC Processo 026.921/2008-0, o Acórdão 5594/2010-TCU-Segunda Câmara (peça 145 daquele processo) , nos seguintes termos: 
1.4.1. determinar, com fundamento no artigo 1º, inciso I, da Lei 8.443/92, c/c os artigos 143, inciso V, alínea 'a' e 212 do Regimento Interno, o arquivamento dos presentes autos, sem julgamento de mérito, ante a ausência de pressupostos de constituição e de desenvolvimento válido e regular do processo; 
1.4.2. constituir processos apartados de representação, com fundamento no art. 37 da Resolução 191/2006-TCU, da forma a seguir indicada: 
1.4.2.1. apartado 1 - constituído pelo volume principal e volumes dos anexos 1, 3, 4 e 6 - Representação destinada a verificar a regular aplicação dos recursos oriundos do Convênio 004/2004-SEB/MEC/UFPR para a execução do Curso de Avaliação de Aprendizagem, formatado e ministrado em parceria com o CINFOP (Centro Interdisciplinar de Formação Continuada de Professores) da PROGRAD (Pró-Reitoria de Graduação e Ensino Profissionalizante) da UFPR, ITDE (Instituto Tecnológico de Desenvolvimento Educacional) e UNDIME (União Nacional dos Dirigentes Municipais da Educação) , e operacionalizado através dos Contratos 142/2004 e 031/2006, celebrados entre a Universidade Federal do Paraná/Escola Técnica/Funpar; 
1.4.2.2. apartado 2 - constituído pelos volumes dos anexos 2 e 5 - Representação destinada a verificar possíveis irregularidades na execução de contratos firmados entre a Funpar e as entidades privadas IBCT - Educação, Ciência e Tecnologia Ltda; Golden Consultoria Educacional S/S Ltda., AMBM - Associação de Massoterapeutas do Brasil; Maxi Cursos e Concursos e Fundação Educacional Universidade Eletrônica do Brasil, para a realização de cursos na modalidade de ensino à distância, com a utilização indevida de recursos físicos e humanos da UFPR; (negritei) 
1.4.3. autorizar, desde já, a realização das seguintes diligências, no âmbito dos processos de representação constituídos na forma descrita no item 1.4.2 precedente: 
1.4.3.1 ao Fundo Nacional de Desenvolvimento da Educação, para que encaminhe cópia da prestação de contas final do Convênio 4/2004-SEB/MEC/UFPR, cujo prazo expirou em 1º/3/2010, bem como os pareceres emitidos pelo órgão, destacando em especial o atingimento das metas originais do programa e os produtos gerados a partir da execução dos recursos repassados (nome do curso, carga horária, período de realização, modalidade, números de alunos beneficiados e abrangência dos cursos) ; 
1.4.3.2. à Universidade Federal do Paraná, para que apresente os seguintes documentos/informações em meio eletrônico: 
1.4.3.2.1. relação de todos os eventos realizados na modalidade de ensino à distância, desde a implantação do estúdio existente na Escola Técnica dessa Universidade, estando ou não essa IFES envolvida diretamente na execução; 
1.4.3.2.2. planilhas com a discriminação do nome e período do curso ministrado em EAD, quantidade de alunos certificados por ano e entidade responsável pela transmissão e formatação dos referidos eventos, detalhando em especial os eventos realizados em parceria com o Instituto Brasileiro de Educação, Ciência e Tecnologia (IBCT) , a Associação de Massoterapeutas do Brasil (AMBM) , Golden Consultoria Empresarial Ltda, Maxi Cursos e Concursos e a Fundação Educacional Universidade Eletrônica do Brasil (FUEP) ; 
1.4.3.2.3. discriminação das pessoas físicas e jurídicas beneficiárias de pagamentos realizados com a receita arrecadada em cada curso ministrado na modalidade de ensino à distância, a partir do estúdio existente no Instituto Federal do Paraná (antiga Escola Técnica) , referente às contas 'despesas com serviços prestados por pessoa física' e 'despesas com serviços prestados por pessoa jurídica' lançadas na contabilidade da Funpar (juntar cópia das respectivas notas fiscais/recibos) ; 
1.4.3.2.4. relatório final de prestação de contas do Convênio nº 004/2004-SEB-MEC, celebrado entre essa Universidade e a Secretaria de Educação Básica do Ministério da Educação em 26/07/2004, bem como os produtos gerados a partir da execução dos recursos repassados, discriminando o nome do curso, carga horária, período de realização, modalidade, números de alunos beneficiados e nível de abrangência dos cursos nos demais Estados, ante a premissa de abrangência nacional da rede. 
13. 	Assim, foi autuado o TC Processo 029.472/2010-5 em atenção ao item 1.4.2.2 acima. Também foi aberto o TC Processo 029.471/2010-9 para dar cumprimento ao item 1.4.2.1. Esse último foi convertido em tomada de contas especial pelo Acórdão 7093/2012-TCU-Segunda Câmara, com débito apurado à época de R$ 88.224.336,45. 
14. 	Considerando que um total de cinco entidades executaram contratos firmados pela Funpar, a saber: Instituto de Educação, Ciência e Tecnologia Ltda. - IBCT, Golden Consultoria Educacional Ltda, Associação de Massoterapeutas do Brasil - AMBM e Maxi Cursos e Concursos, e Fundação Educacional Universidade Eletrônica do Brasil.
15. 	Considerando que, apesar de todos os esforços até então empreendidos, os responsáveis não trouxeram as informações necessárias para demonstrar a boa e regular aplicação dos recursos arrecadados. 
16. 	Considerando que o exame em separado dos ajustes firmados com cada entidade contratada deveria conferir celeridade à apuração de possíveis irregularidades. 
17. 	Considerando o histórico de irregularidade e o considerável volume de recursos movimentados nos cursos de EaD, ministrados pela UFPR em parceria com entidades as privadas. 
18. 	Esta Secex/PR propôs o arquivamento do TC Processo 029.472/2010-5 e a constituição de apartados para cada uma das empresas acima referidas (ver cópia da instrução juntada à peça 12 do presente processo) .
19.	O Acórdão 736/2013-TCU-Segunda Câmara (peça 1) acatou essa proposta e determinou a instauração de Representações individuais para cada entidade.
20.	Aberto o TC Processo 009.317/2013-9 (apensado) , para apurar as irregularidades relativas ao IBCT, a instrução de 4/6/2013 (ver cópia à peça 26 do presente processo) propôs diligências na UFPR, no Instituto Federal do Paraná - IFPR (instituído mediante a transformação da ETUFPR, conforme inciso XXV do art. 5° da Lei 11.982/2008) , na Funpar e no IBCT para solicitar documentos e informações que comprovassem a regular aplicação dos recursos. Expedidos os ofícios correspondentes (peças 30-33 do TC Processo 009.317/2013-9) , foram apresentadas as respostas de peças 36, 45, 48-51 e 53 daquele processo, as quais foram examinadas na instrução de peça 55, que propôs a conversão em TCE e a citação dos responsáveis.
21.	Acatando essa proposta, o Acórdão 3389/2014-TCU-Segunda Câmara (peça 59) determinou a conversão e a citação.
22.	Enviados os ofícios de citação, foram apresentadas as alegações de defesa (listadas no quadro de peça 136) , que passo a examinar.
ANÁLISE TÉCNICA
Das Alegações de Defesa de Carlos Augusto Moreira Junior, ex-reitor da UFPR (peça 79) 
Alegação Preliminar - Prescrição
23.	Afirma preliminarmente, em sua manifestação de 11/6/2015 (peça 79, p. 1-11) , que, segundo o entendimento de doutrinadores pátrios, os créditos ora reclamados, originários do exercício de 2009, estariam sujeitos a prescrição quinquenal e portanto já não seriam exigíveis.
Exame Técnico
24.	Contudo a tese da defesa contraria claramente a jurisprudência pacífica desta Corte de Contas, segundo a qual as ações de ressarcimento ao erário são imprescritíveis. O voto do Ministro Marcos Bemquerer, Relator do Acórdão 1686/2009-TCU-Plenário, é especialmente elucidativo:
14. (...) Considerando que o STF, intérprete maior e guarda da Constituição, já se manifestou no sentido de que a parte final do § 5º do art. 37 da Carta Política determina a imprescritibilidade das ações de ressarcimento ao erário, não me parece razoável adotar posição diversa na esfera administrativa. (negritei) 
25.	Na mesma linha, o Ministro Bruno Dantas, no voto condutor do Acórdão 374/2017-TCU-Plenário, evidenciou a posição do TCU sobre o tema:
O instituto da prescrição nos processos do TCU obedece ao art. 37, § 5º, da Constituição Federal, no que tange ao ressarcimento do prejuízo, e ao art. 205 da Lei 10.406/2002 (Código Civil) , no que se refere à pretensão punitiva. Assim, quanto ao débito, a ação é imprescritível, e quanto à aplicação de sanções, ela prescreve em dez anos a contar da data de ocorrência das irregularidades.
26.	Nesse sentido, conquanto laboriosos os argumentos trazidos pela defesa do ex-Reitor, a tese da prescrição dos prejuízos causados ao erário não encontra respaldo neste Tribunal, não sendo possível acatá-los.
Alegação Preliminar - Especificação das Condutas Reprovadas
27.	Em seguida, a defesa alega a 'ausência de especificação da conduta do acusado', que, no seu entender, teria implicado ofensa aos princípios constitucionais da ampla defesa, do contraditório e do processo legal (peça 79, p. 11-14) . Afirma também que:
Observe-se que apenas o fato de o peticionário ser citado para pagar valores relativos a períodos em que já não era mais Reitor demonstra que não houve qualquer cuidado em individualizar as condutas dos acusados, nem preocupação, tampouco, em especificar a quais parcelas da suposta 'divida' teria dado causa cada um dos indiciados. Aliás, o próprio relatório de instrução da 2' Diretoria Técnica da SECEX-PR é elucidativo nesse sentido no item 63, página 11, ao confessar que 'não é possível quantificar com exatidão o real valor devido.' (peça 79, p. 12) 
Exame Técnico
28.	Para constatar a improcedência da primeira alegação, basta ver o ofício de citação (peça 67) , que foi devidamente entregue ao destinatário, como atesta o AR de peça 86. O item 3 desse expediente indicou os motivos da citação, nos seguintes termos:
3. O débito é decorrente das irregularidades abaixo elencadas:
a. Não realização de processo licitatório para a contratação do IBCT para desempenhar atividades relacionadas com a execução do Contrato em tela;
b. Omissão ante o dever de administrar as finanças e o patrimônio da Universidade, especificamente quanto ao objeto dos ajustes em tela, já que se trata de competência exclusiva do reitor que não poderia ser delegada a terceiros, quer à Funpar, quer ao IBCT, nos termos do art. 30, inciso XV, e art. 68 do Estatuto da UFPR, e haja vista o Princípio da Universalidade e da Unidade de Tesouraria, inscrito nos arts. 2º, 3º, 4º e 56 da Lei 4.320/1964, arts. 1º e 2º do Decreto 93.872/1986 e art. 1º da Medida Provisória 2.170-36, de 23/8/2001;
c. Omissão ante o dever de exigir que o IBCT se eximisse de gerir recursos financeiros da Universidade, vez que essa tarefa foi atribuída, embora irregularmente, à Funpar, nos termos das cláusulas 3ª e 4ª do Termo de Cooperação Técnica UFPR-Funpar;
d. Quanto à situação já consumada à época, omissão ante o dever de exigir que o IBCT demonstrasse controle mínimo das receitas auferidas e despesas realizadas e prestasse contas parciais e final dos recursos por ele arrecadados e geridos mediante a cobrança de taxa de matrícula e mensalidades;
e. Omissão ante o dever de instaurar tomada de contas especial diante da não prestação de contas por parte do IBCT;
f. Omissão ante o dever de exercer vigilância sobre todos os órgãos, atos e serviços da IFES, conforme art. 30, inciso IX do Estatuto da UFPR. (negritei) 
29.	Como se vê, as condutas reprovadas do ex-reitor foram suficientemente descritas, juntamente com os respectivos dispositivos legais infringidos. Diante disso, resta da conclusão de que a alegação da defesa é flagrantemente infundada e não merece crédito.
30.	A segunda alegação também não procede, já que, como observado no item 6 da instrução de peça 54, o Sr. Carlos Augusto Moreira Júnior firmou o Termo de Cooperação Técnica s/n, de 2/1/2007, na condição de Reitor da UFPR. E no item 3.1 desse ajuste delegou irregularmente à Funpar a tarefa de arrecadar e gerir recursos provenientes das cobranças de taxas de matrícula e mensalidades, afrontando o princípio de unidade de tesouraria. Além disso, o então reitor deixou de exercer vigilância sobre a execução desse ajuste, possibilitando que a Funpar subdelegasse essa mesma atribuição ao IBCT. Desse modo, também possibilitou que o IBCT praticasse os atos irregulares durante toda a vigência do ajuste, sem que fosse adotada nenhuma medida efetiva para exigir a prestação de contas dos valores geridos por essa entidade privada. Ainda sobre a omissão no dever de vigilância, ver abaixo o tópico 'Irregularidades Descritas no Item 3, letra 'a'' e 'Irregularidades Descritas no Item 3, letras 'c' a 'f' da Citação'.  
Irregularidade Descrita no Item 3.a. da Citação
31.	'Não realização de processo licitatório para a contratação do IBCT.'
Alegação de Defesa
32.	Quanto a isso, afirma que:
Mesmo feita a recomendação para que a UFPR sempre participasse das futuras avenças com terceiros, já nesse primeiro momento a Escola Técnica demonstrou seu interesse de realizar as contratações às escuras, sem prévia ciência da Administração Superior da UFPR, especialmente do Reitor. (peça 79, p. 16) 
O manifestante não esperava, no entanto, que ANTES de firmar o Termo de Cooperação Técnica com a FUNPAR o Diretor da Escola Técnica, Sr. Alípio Santos Leal Neto, já tivesse reservadamente organizado a contratação do IBCT com a FUNPAR para a implementação e realização de cursos de extensão para capacitação técnico profissional à distância. (peça 79, p. 17) 
Exame Técnico
33.	Preliminarmente, cabe recordar brevemente o teor dos ajustes em questão, firmados pela UFPR, ETUFPR e IBCT.
Termo de Cooperação Técnica s/n UFPR-Funpar (peça 53, p. 24-28, do TC Processo 009.317/2013-9 - apensado) 
34.	O Termo de Cooperação Técnica s/n, de 2/2/2007, firmado pelo Reitor da UFPR, Carlos Augusto Moreira Júnior, pelo Diretor Superintendente da Funpar, Paulo Afonso Bracarense Costa, e por Hélio Hipólito Simiema, Diretor de Programas da Funpar, teve o objetivo de obter 'apoio da Funpar para a execução de ações de extensão e de desenvolvimento institucional da Escola Técnica da UFPR, voltadas à execução do Programa de Extensão para Capacitação Técnica Profissional' (cláusula 1ª) .
35.	A cláusula 3ª autorizou a Funpar a arrecadar recursos para execução dos cursos, nos seguintes termos:
3.1. Os recursos para a execução do presente Termo de Cooperação serão captados pela FUNPAR, com a anuência da UFPR, mediante acordos específicos com terceiros, de conformidade com a Cláusula Segunda deste Instrumento.
36.	Além disso, a Fundação também foi autorizada a gerir esses recursos, conforme disposto na cláusula 4ª, a seguir:
4.4 Adotar os procedimentos estabelecidos na legislação brasileira na execução das despesas com recursos recebidos.
4.5 Submeter-se ao controle finalístico e de gestão por parte da UFPR, na execução de contratos, convênios ou outros instrumentos vinculados a este Termo de Convênio prestando as informações solicitadas, apresentando relatórios ou balanços financeiros, nos termos do Art. 3°, inciso III, da Lei n. 8.958/94.
Contrato s/n Funpar-IBCT (peça 21, p. 4-13) 
37.	O Contrato s/n Funpar-IBCT, de 1º/2/2007, foi firmado por Paulo A. Bracarense Costa, Diretor Superintendente da Funpar, por Hélio Hipólito Simiema, Diretor de Programas da Funpar, e pelo representante legal do IBCT com o objetivo de 'viabilizar a implementação e realização de cursos de extensão para capacitação técnica profissional à distância' (cláusula 1ª) .
38.	Dentre as responsabilidades do IBCT, destaco as pactuadas nas letras 'b', 'c', 'd', 'e' e 'h' do, inciso I, da cláusula 3ª, a saber: cobrar e gerir recursos originários das taxas de matrículas e mensalidades pagas por alunos, contratar e remunerar professores e outros profissionais, responsabilizar-se por todas despesas administrativas, de produção e transmissão das aulas e ainda abrir conta corrente bancária específica para movimentação de recursos financeiros gerados pelos cursos ofertados pela ETUFPR.
39.	A cláusula 4ª dispôs que a vigência inicial do ajuste seria de dois anos contados da data de sua assinatura. No entanto, o contrato vigorou apenas até 31/7/2008, haja vista a rescisão unilateral promovida pela Funpar.
1º Termo Aditivo ao Contrato s/n Funpar-IBCT (peça 22, p. 1- 5, e peça 23, p. 1) 
40.	O 1º TA autorizou a realização dos cursos de Técnico em Radiologia e Técnico em Segurança do Trabalho.
41.	Esse ajuste foi assinado em 24/7/2007 por Paulo A. Bracarense Costa, Diretor Superintendente da Funpar, por Hélio Hipólito Simiema, Diretor de Programas da Funpar, e pelo representante legal do IBCT, com a interveniência e anuência do Diretor da Escola Técnica da UFPR, Alípio Santos Leal Neto.
2º Termo Aditivo ao Contrato s/n Funpar-IBCT (peça 21, p. 14-20) 
42.	O 2º TA autorizou a realização dos cursos de Técnico em Radiologia, Técnico em Meio ambiente, Técnico em Vigilância em Saúde e Técnico em Segurança do Trabalho.
43.	O ajuste foi firmado em 21/2/2008 pelo Diretor Superintendente da Funpar Paulo A. Bracarense Costa, por Hélio Hipólito Simiema, Diretor de Programas da Funpar, e pelo representante legal do IBCT, com a interveniência e anuência do Diretor da Escola Técnica da UFPR, Alípio Santos Leal Neto.
44.	Como se vê, portanto, o ex-reitor não contesta o achado, apenas alega, sem comprovar, que o diretor da Escola Técnica teria feito contatos preliminares com a Funpar e com o IBCT a fim de 'realizar as contratações às escuras'. Certamente, porém, mesmo se admitíssemos como verdadeira essa alegação, ela não poderia ser aceita como justificativa para a omissão no dever de vigilância sobre a execução do Termo de Cooperação Técnica celebrado com a Funpar. Ainda sobre a omissão no dever de vigilância, ver abaixo o tópico 'Irregularidades Descritas no Item 3, letras 'c' a 'f' da Citação'.
Irregularidade Descrita no Item 3.b. da Citação
45.	'Omissão ante o dever de administrar as finanças e o patrimônio da Universidade.'
Alegação de Defesa
46.	A defesa alega que:	
O Termo de Cooperação Técnica entre UFPR e FUNPAR, assinado pelo peticionário em 02.02.2007 tinha embasamento legal na Lei n. 8.958/1994 e previa expressamente na Cláusula Terceira que 'os recursos para execução do presente Termo de Cooperação serão captados pela FUNPAR, com anuência da UFPR'. (peça 79, p.15) (negritei) 
Exame Técnico
47.	O ex-reitor não contesta a irregularidade, mas a confirma, mencionando inclusive o dispositivo do Termo de Cooperação firmado com a Funpar que autorizava expressamente a Funpar a 'captar' recursos mediante a cobrança de mensalidades. 
48.	Recorde-se que a Funpar foi constituída, em 2/4/1980, como pessoa jurídica de direito privado sem fim lucrativo pela UFPR (conforme autorização formalizada na Resolução 3, expedida pelo Conselho Universitário em 23/4/1979) , pelo extinto Banco de Desenvolvimento do Paraná, pelo Banco Regional de Desenvolvimento do Extremo Sul, pela Federação da Agricultura do Estado do Paraná, pela Federação do Comércio do Estado do Paraná e pela Federação das Indústrias do Estado do Paraná (conforme Escritura Pública lavrada no 1º Tabelionato de Notas de Curitiba, livro 610, fl. 39) .
49.	Portanto a Funpar não integra a estrutura da Administração Pública Federal, não é usuária do Sistema Integrado de Administração Financeira do Governo Federal - Siafi e assim não se submete aos rígidos controles de arrecadação e execução de despesa próprios da Administração Pública. 
50. 	O Princípio da Universalidade e da Unidade de Tesouraria está enunciado expressamente nos arts. 2º, 3º, 4º e 56 da Lei 4.320/1964, nos arts. 1º e 2º do Decreto 93.872/1986 e no art. 1º da Medida Provisória 2.170-36, de 23/8/2001, e estabelece que o produto da arrecadação de todas as receitas deve ser recolhido obrigatoriamente em conta única do ente público arrecadante. 
51.	Além disso, o Estatuto da UFPR (fonte: http://www.ufpr.br/soc/pdf/Estatuto_UFPR.pdf) define a responsabilidade do reitor sobre a administração das finanças da Universidade e impõe expressamente a observância obrigatória do Princípio da Unidade de Tesouraria, a saber:
Art. 30. Compete ao Reitor:
 (...) 
XV- administrar as finanças da Universidade;
 (...) 
Art. 68. O patrimônio da Universidade será administrado pelo Reitor, com observância das prescrições legais e regulamentares aplicáveis a cada caso.
 (...) 
Art. 75. É vedada a retenção de renda, para qualquer aplicação, a qualquer título, por parte das unidades universitárias e órgãos suplementares, devendo o produto de toda a arrecadação ser recolhido ao órgão central da tesouraria e escriturado na receita da Universidade. (negritei) 
52.  	No entanto, o reitor da UFPR, Carlos Augusto Moreira Júnior, celebrou ajuste com a Funpar conferindo a essa entidade privada poderes para arrecadar e gerir recursos provenientes das cobranças de taxas de matrícula e mensalidades pagas pelos alunos dos cursos, conforme cláusula 3ª, item 3.1, e cláusula 4ª, itens 4.4 e 4.5, do Termo de Cooperação Técnica s/n, de 2/1/2007, infringindo claramente o Estatuto da IFES. Vale ressaltar que o art. 3º, § 1º, da Lei 12.863/2013 alterou a Lei 8.958/1994, permitindo o trânsito de recursos públicos diretamente nas contas das fundações de apoio. Contudo esse dispositivo legal não se aplica ao contrato em análise, posto que foi introduzido apenas em 2013, isto é, mais de seis anos após a celebração do Termo de Cooperação Técnica s/n, de 2/2/2007.
53. 	Por sua vez, a Funpar transferiu essas responsabilidades ao IBCT, nos termos das alíneas 'b', 'c', 'd', e 'e', do inciso I, da cláusula 3ª do Contrato s/n. (peça 21, p. 4-13) , autorizando essa entidade privada a cobrar e gerir recursos originários das taxas de matrículas e mensalidades pagas por alunos, contratar e remunerar professores e outros profissionais, executar despesas administrativas, responsabilizar-se pela produção e transmissão das aulas, etc.
54.	A delegação à Funpar de poderes para arrecadar e gerir recursos da UFPR (por meio do Termo de Cooperação Técnica s/n, de 2/1/2007) e, em seguida, ao IBCT (por meio do Contrato s/n Funpar-IBCT, de 1º/2/2007) implicou flagrante ofensa ao Princípio da Universalidade e da Unidade de Tesouraria.
55.	Considerando que o ex-reitor não afastou a situação descrita na citação, mas, ao contrário, admitiu-a sem questionar, permanece a irregularidade.
Irregularidades Descritas no Item 3, letras 'c' a 'f' da Citação
56.	'c. Omissão ante o dever de exigir que o IBCT se eximisse de gerir recursos financeiros da Universidade.'
'd. (...) Omissão ante o dever de exigir que o IBCT (...) prestasse contas.'
'e. Omissão ante o dever de instaurar tomada de contas especial.'
'f. Omissão ante o dever de exercer vigilância.'
Alegação de Defesa
57.	A defesa alega:
Firmado o Termo de Cooperação entre UFPR e FUNPAR, conforme facultado pela legislação em vigor, é possível afirmar com todas  (sic) convicção que a participação do peticionário na implementação dos cursos à distância se esgotou.
Isto é, após 02.02.2007 a participação do ex-Reitor da UFPR limitou-se à delegação de competências para a coordenação do Termo de Cooperação Técnica. (peça 79, p. 17) 
Exame Técnico
58.	O reitor da UFPR não apresentou nenhuma justificativa para a omissão no dever de vigilância sobre o Termo de Cooperação Técnica s/n UFPR-Funpar, de 2/1/2007.
59.	Faltou ainda ao dever de vigilância tolerando que a Funpar transferisse ao IBCT, por meio do Contrato s/n Funpar-IBCT, de 1º/2/2007, a responsabilidade pela arrecadação e gestão dos recursos provenientes das cobranças de taxas de matrículas e mensalidades, possibilitando assim que as irregularidades se materializassem e perdurassem durante todo o período de vigência do contrato, isto é, de 1º/2/2007 a 31/7/2008.
60.	O Estatuto da UFPR (fonte: http://www.ufpr.br/soc/pdf/Estatuto_UFPR.pdf) dispõe acerca do poder/dever de vigilância do reitor, nos seguintes termos:
Art. 30. Compete ao Reitor:
 (...) 
IX - exercer o poder de vigilância sobre todos os órgãos, atos e serviços da Universidade, submetendo-os à apreciação dos órgãos superiores quando for o caso;
 (...) 
XVI- desempenhar outras atribuições não especificadas neste Estatuto, que estejam compreendidas na área de coordenação, fiscalização e superintendência das atividades universitárias; (negritei) 
61.	Por sua vez, o Regimento da UFPR, dispõe que:
Art. 185. São deveres dos membros da comunidade universitária:
I- comunicar à autoridade administrativa as irregularidades de que tiver ciência;
II- representar contra ilegalidade, omissão ou abusos;
62.	Note-se então que não só o reitor, mas também todos os demais membros da comunidade universitária estavam obrigados a coibir ou pelo menos denunciar qualquer irregularidade e/ou ilegalidade, em defesa do patrimônio público. Assim, além do reitor, tanto o diretor da Escola Técnica como os dirigentes da Funpar (estes últimos também servidores da UFPR) estavam obrigados a exercer vigilância sobre a execução do Termo de Cooperação Técnica s/n UFPR-Funpar.
63.	Além disso, vale acrescentar que o Decreto-Lei 200, de 25 de fevereiro de 1967 (alterado pelo Decreto-Lei 900, de 29/9/1969, alterado pela Lei 7.596, de 10/4/1987) , dispõe que:
Art. 10. A execução das atividades da Administração Federal deverá ser amplamente descentralizada.
 (...) 
§ 2° Em cada órgão da Administração Federal, os serviços que compõem a estrutura central de direção devem permanecer liberados das rotinas de execução e das tarefas de mera formalização de atos administrativos, para que possam concentrar-se nas atividades de planejamento, supervisão, coordenação e controle. (negritei) 
 (...) 
Art. 13 O controle das atividades da Administração Federal deverá exercer-se em todos os níveis e em todos os órgãos, compreendendo, particularmente:
a) o controle, pela chefia competente, da execução dos programas e da observância das normas que governam a atividade específica do órgão controlado;
b) o controle, pelos órgãos próprios de cada sistema, da observância das normas gerais que regulam o exercício das atividades auxiliares;
c) o controle da aplicação dos dinheiros públicos e da guarda dos bens da União pelos órgãos próprios do sistema de contabilidade e auditoria.
64.	Por sua vez, o Acórdão 1436/2006-TCU-Plenário, esclarece que há duas hipóteses em que se caracteriza a culpa por omissão do dever de supervisão, a saber:
2. Atribui-se a culpa 'in vigilando' do Ordenador de Despesa quando o mesmo delega funções que lhe são exclusivas sem exercer a devida fiscalização sobre a atuação do seu delegado;
3. Atribui-se a culpa 'in vigilando' dos responsáveis por funções fiscalizatórias pelos débitos correlacionados a falta ou deficiência do competente controle.
65.	Em vista do exposto, não resta dúvida de que o ex-reitor da UFPR Carlos Augusto Moreira Júnior omitiu-se injustificadamente ante o dever de vigilância sobre a execução dos ajustes em tela, ficando confirmadas as irregularidades descritas no item 3, letras 'c' a 'f' do ofício de citação.
66.	Ao mesmo tempo, o Diretor da Escola Técnica da UFPR, Alípio Santos Leal Neto, o Diretor Superintendente da Funpar Paulo A. Bracarense Costa e o Diretor de Programas da Funpar Hélio Hipólito Simiema, todos servidores da UFPR, também omitiram-se ante o dever de vigilância sobre a execução dos ajustes firmados pela Universidade, Funpar e IBCT.
Das Alegações de Defesa de Alípio S. L. Neto, ex-diretor da ETUFPR (peça 91) 
67.	Recorde-se primeiramente os termos do ofício de citação (peça 68) :
3. O débito é decorrente das irregularidades abaixo elencadas:
a. Não realização de processo licitatório para a contratação do IBCT para desempenhar atividades relacionadas com a execução do Contrato em tela;
b. Omissão ante o dever de exigir que o IBCT se eximisse de gerir recursos financeiros da Universidade, vez que essa tarefa foi atribuída, embora irregularmente, à Funpar, nos termos das cláusulas 3ª e 4ª do Termo de Cooperação Técnica UFPR-Funpar;
c. Quanto à situação já consumada à época, omissão ante o dever de exigir que o IBCT demonstrasse controle mínimo das receitas auferidas e despesas realizadas e prestasse contas parciais e final dos recursos por ele arrecadados e geridos mediante a cobrança de taxa de matrícula e mensalidades;
d. Omissão ante o dever de instaurar tomada de contas especial diante da não prestação de contas por parte do IBCT;
e. Omissão ante o dever de exercer vigilância sobre todos os órgãos, atos e serviços da UFPR, conforme o art. 185 do Regimento da UFPR.
Alegação Preliminar - Prescrição
68.	A defesa alega:
A denúncia do Deputado Luiz Carlos Hauly em relação a irregularidades na UFPR e ETUFPR, como demonstrado no quadro 'HISTÓRICO DO PROCESSO', foi apresentada no ano de 2006 e autuada sob o n° Processo 018.976/2006-7, portanto há mais de 14 anos. 
O prazo quinquenal para a prescrição da pretensão punitiva do estado é mais do que suficiente para dar conta da resolução de uma situação particularizada como deste questionamento, com margem de tempo para inspeções, diligências, auditorias, audiências, representação e por fim, se necessário, tomada de contas especial. (Peça 91, p. 8) 
Exame Técnico
69.	Para evitar repetição desnecessária, reitero aqui as considerações já expostas acima (itens 23-26) quanto à alegação de mesma natureza. E concluo pela improcedência da alegação.
Alegação Preliminar - Ilegitimidade Passiva da ETUFPR e do Sr. Alípio
70.	A defesa alega:
A ETUFPR cuidou da execução didática-pedagógica não é parte no contrato e não deve integrar o polo passivo, porque não recebeu, não administrou e não repassou recursos financeiros à Funpar ou ao IBCT. (peça 91, p. 11) (original em caixa alta) 
Não há como ser atribuída responsabilidade do Diretor da ETUFPR por atos ou fatos de terceiros fora de sua alçada de competência. (peça 91, p. 11) 
Exame Técnico
71.	O Sr. Alípio tem razão quando afirma que a ETUFPR não é parte legítima neste processo. Por isso mesmo, em nenhum momento, foi citada nestes autos. Mesmo porque, seria contrassenso responsabilizar a Escola Técnica por um dano a ela mesma infligido por terceiros.
72.	Situação bem diversa é a do próprio Sr. Alípio, já que ele contribuiu, por omissão, para a materialização do dano ora apurado.  
73.	O Termo de Cooperação Técnica s/n UFPR-Funpar (peça 53, p. 24-28, do TC Processo 009.317/2013-9 - apensado) , autorizou a Funpar a arrecadar (cláusula 3ª) e a gerir (cláusula 4ª) recursos para execução do ajuste. 
74.	Em seguida, a Funpar celebrou o Contrato s/n (peça 21, p. 4-13) com o IBCT - firmado também pelo Sr. Alípio, na condição de testemunha - autorizando o IBCT a cobrar e gerir recursos originários das taxas de matrículas e mensalidades pagas por alunos, contratar e remunerar professores e outros profissionais, responsabilizar-se por todas despesas administrativas, de produção e transmissão das aulas e ainda abrir conta corrente bancária específica para movimentação de recursos financeiros gerados pelos cursos ofertados pela ETUFPR (letras 'b', 'c', 'd', 'e' e 'h' do, inciso I, da cláusula 3ª do contrato) . Feito isso, o Sr. Alípio omitiu-se completamente quanto ao ser dever de estabelecer mecanismos de controle sobre o IBCT e supervisionar a execução do ajuste para se certificar da boa e regular aplicação dos recursos públicos.
75.	Em vista do exposto, concluo pela improcedência da preliminar. Sem dúvida, era atribuição ex-dirigente da ETUFPR zelar para que o Termo de Cooperação Técnica s/n UFPR-Funpar chegasse a bom termo. Apesar disso, omitiu-se injustificadamente e não comunicou ao seu superior hierárquico nem representou contra as irregularidades ora constatadas, infringindo o art. 185 do Regimento da UFPR. 
Alegação Preliminar - Cerceamento de Defesa
76.	A defesa alega:
É nula a representação contra o suplicante porque feriu seu direito constitucional de ampla defesa em processo legal, válido e regular, ou seja, ao devido processo legal.
Na Representação Processo TC-Processo 009.317/2013-9, o suplicante não foi indicado pessoalmente como responsável - não constou do rol de responsáveis, em que figurava apenas como responsável o IBCT, não lhe tendo sido dada audiência na instância anterior de Tomada de Contas Mesmo não legitimado para o polo passivo, este fato traz prejuízo processual ao suplicante que fere frontalmente seu direito constitucional de ampla defesa (...) (peça 91, p. 11) 
Exame Técnico
77.	A alegação demonstra desconhecimento do rito processual adotado no TCU. Há cerceamento de defesa quando, de alguma forma, em qualquer processo, o responsável sofra algum tipo de sanção, julgamento, ou seja condenado a pagar o que seja sem antes apresentar as suas escusas e de estas serem detalhadamente analisadas pelo Tribunal. No caso da presente TCE, é justamente o que se faz no momento - a análise das alegações do responsável frente às irregularidades apontadas. Nenhum tipo de juízo foi infirmado antes de tal análise, sendo, por isso, improcedente o argumento de que houve infringência ao direito de defesa. O simples fato de o Sr. Alípio não ter sido ouvido na Representação (TC-Processo 009.317/2013-9) que precedeu a presente tomada de contas especial não implica cerceamento do seu direito de defesa.
Irregularidade Descrita no Item 3, letra 'a' da Citação
78.	'Não realização de processo licitatório para a contratação do IBCT.'
Alegação de Defesa
79.	Afirma a defesa que:	
a) A PARCERIA questionada foi firmada entre IBCT e FUNPAR - para oferta de Cursos Profissionalizantes em regime de extensão - duas entidades privadas, portanto, esta relação está sob a égide de legislação própria regrada pelo Código Civil Brasileiro, não cabendo à UFPR e aos seus dirigentes a intromissão indevida no ajuste firmado entre as partes contratantes. (peça 91, p. 4-5) 
c) No que tange à contratação, por não ser parte no contrato, não cabia à UFPR e, muito menos, à ETUFPR que nem personalidade jurídica tinha, exigir prestação de contas ou interferir, diretamente, sobre esta questão, uma vez que sua relação formal estava assentada na Cooperação Técnica com a Funpar, com quem interagia e em face das irregularidades praticadas pelo IBCT (...) (peça 91, p. 6) 
d) Não competia ao Diretor da ETUFPR representar a UFPR e, como já demonstrado, intervir em relação contratual pactuada pela FUNPAR em que a UFPR não foi parte, mas se alguma providência neste sentido pudesse ser tomada, esta estava a cargo da Pró-Reitoria de Planejamento, Orçamento e Finanças. (peça 91, p. 6) 
e) Como a UFPR e a ETUFPR não são partes no contrato, seus dirigentes não podem e não devem integrar o polo passivo deste procedimento. (peça 91, p. 6) 
Natureza dos Recursos previstos no Contrato - Em princípio, os recursos são de natureza privada uma vez que cabia à FUNPAR, como captar e financiar as atividades da parceria. Não houve e, por isso mesmo, não constou do Termo de Cooperação repasse de recursos públicos para a FUNPAR e sim, ao contrário, havia a expectativa de algum repasse da FUNPAR para a UFPR. (peça 91, p. 13) (negritei) 
Exame Técnico
80.	Quanto à suposta 'natureza privada' dos recursos arrecadados e geridos pelo IBCT, recorde-se que os cursos em tela foram planejados e executados pelo corpo docente da Escola Técnica. Ou seja, a UFPR/ETUFPR se encarregou de elaborar a grade curricular e certificar os alunos que alcançaram o aproveitamento exigido. Por conseguinte, a receita auferida com essa atividade pertence, sem dúvida, à Ifes. Esse entendimento é confirmado pelo Acórdão 2731/2008-TCU-Plenário:
9.1. firmar o entendimento de que a expressão 'recursos públicos' a que se refere o art. 3º, caput, da Lei 8.958/1994 abrange não apenas os recursos financeiros aplicados nos projetos executados com fundamento na citada lei, mas também toda e qualquer receita auferida com a utilização de recursos humanos e materiais das Instituições Federais de Ensino Superior, tais como: laboratórios, salas de aula; materiais de apoio e de escritório; nome e imagem da instituição; redes de tecnologia de informação; documentação acadêmica e demais itens de patrimônio tangível ou intangível das instituições de ensino utilizados em parcerias com fundações de apoio, sendo obrigatório o recolhimento de tais receitas à conta única do Tesouro Nacional; (negritei) 
81. 	Desse modo, fica demonstrado que os valores arrecadados e geridos - no âmbito do Termo de Cooperação Técnica s/n UFPR-Funpar e do Contrato s/n Funpar/IBCT - têm natureza de recursos público, ao contrário do que alega o ex-diretor da ETUFPR. 
82.	Tratando-se de recursos públicos federais, como se constata no presente caso, há que se observar o sistema de controle próprio da Administração Pública.
83.	Recorde-se que, de acordo com a redação original da Lei 8.958/1994, vigente à época dos fatos (dispõe sobre as relações entre as Ifes e suas fundações de apoio) : 
Art. 3º Na execução de convênios, contratos, acordos e/ou ajustes que envolvam a aplicação de recursos públicos, as fundações contratadas na forma desta lei serão obrigadas a:  
I - observar a legislação federal que institui normas para licitações e contratos da administração pública, referentes à contratação de obras, compras e serviços;  
II - prestar contas dos recursos aplicados aos órgãos públicos financiadores;  
III - submeter-se ao controle finalístico e de gestão pelo órgão máximo da Instituição Federal de Ensino ou similar da entidade contratante;  
IV - submeter-se à fiscalização da execução dos contratos de que trata esta lei pelo Tribunal de Contas da União e pelo órgão de controle interno competente. (negritei) 
84.	A redação da Lei 8.958/1994 vigente à época era extremamente clara e não deixava a menor dúvida acerca da obrigação, imposta às fundações de apoio, de licitar, de prestar contas e de se submeter ao controle das Ifes apoiadas e do TCU. 
85.	Não bastasse isso, o art. 185 do Regimento da UFPR (já transcrito acima) impõe aos membros da comunidade universitária o dever de 'comunicar à autoridade administrativa as irregularidades de que tiver ciência' e ainda 'representar contra ilegalidade, omissão ou abusos'. 
86.	Ora, o Sr. Alípio, enquanto diretor da ETUFPR, mais do que ninguém, estava obrigado a zelar pela boa e regular aplicação dos recursos que deviam ser geridos pela Funpar para execução de um ajuste diretamente afeito à sua área de atuação, exigindo a fiel observância da lei e denunciando ao superior hierárquico e/ou aos órgãos de controle a contratação irregular do IBCT. Não o fazendo, o ex-diretor da ETUFPR incorreu em culpa in vigilando, caracterizada pela omissão do dever de supervisionar a execução do Contrato s/n Funpar-IBCT.
87. 	A irregularidade é agravada pelo fato de que a UFPR detinha à época dos fatos estrutura própria que lhe permitia realizar integralmente, por seus próprios meios, o objeto do certame, ainda que com auxílio da sua fundação de apoio, sem, porém, que fosse necessária a contratação do IBCT.
88. 	Transcrevo a seguir trecho do Acórdão 2645/2007-TCU-Plenário onde esta Corte examinou outro caso de contratação de entidade privada pela UFPR para realizar cursos EaD, na mesma época. Nesse julgado, ficou demonstrado que a Universidade e a Funpar poderiam executar diretamente o contrato, sem necessidade de contratação de terceiro:
 (...) a Universidade Federal do Paraná dispõe de Núcleos de Ensino à Distância e de Ensino Profissionalizante na PROGRAD, além da ETUFPR; todo o material pedagógico dos cursos, sejam os técnicos, seja o de Avaliação de Aprendizagem, foram preparados pelos professores da UFPR e da sua Escola Técnica; as aulas foram ministradas por estes docentes e a Editora da Universidade poderia ter impresso o referido material; o espaço físico no qual foi montado o estúdio e onde foram realizados os treinamentos dos professores e monitores também pertence à Universidade Federal do Paraná. Além disso, a Administração da UFPR tem a sua disposição uma fundação de apoio, denominada FUNPAR, que poderia ter participado mais efetivamente deste projeto, e que foi deixada à margem para privilegiar a contratação de uma instituição privada estranha a sua estrutura organizacional.
89. 	De mais a mais, na fase de execução do contrato ficou demonstrado que o IBCT não tinha nem estrutura física nem capacidade gerencial para cumprir satisfatoriamente suas obrigações contratuais, conforme informa a própria Funpar à peça 45, p. 27, 47 e 50, do TC Processo 009.317/2013-9 - apenso, parcialmente transcrita abaixo:
42. (...) o indigitado Sistema de Informações do IBCT nunca funcionou, motivo pelo qual os dados dos alunos nunca migraram de forma consistente e confiável para a ETUFPR, fato que levava a inúmeras reclamações junto ao próprio IBCT [não foi por acaso que o Contrato de Parceria foi rompido]. Se isto não bastasse, tornou-se incontroverso no curso da relação contratual que o IBCT nunca teve uma sede fixa para os contatos de praxe e implementação dos procedimentos vinculados, dificultando sobremaneira as operações pertinentes, haja vista, data vênia, que o IBCT 'vivia' [e ao que parece vive] como Tribo Nômade sem raiz e sem qualquer ponto de referência [o seu Sócio Gerente, Sr. Reginaldo Daniel da Silveira, - sempre que procurado nunca era encontrado - valendo-se ordinariamente de empregados para justificar a sua ausência].
 (...) 
1.3. (...) Observa-se que o IBCT jamais pagou as tele-salas - ao menos algumas delas - não tendo repassado verbas. Há menção à falta de qualidade, falta de material, de organização e dos repasses (fls. 624) . A curadora da tele-sala de Marechal Cândido Rondon, ligada a sindicato local, refere jamais ter recebido 'um centavo do IBCT', preocupando-se com o direito dos alunos, que se empenham e pagam em dia para obterem o direito de fazer provas e obter diploma validado pela UFPR (fls. 625) . A curadora de Santa Maria (fls. 627) pontua que o IBCT não restituiu a matrícula dos cursos que não foram autorizados, tendo referido jamais ter recebido qualquer verba do IBCT, assim como outra tele-sala. Há outros e-mails referindo que o IBCT não repassou os documentos dos alunos. 'O IBCT é uma anarquia geral e não existe possibilidade de trabalhar com eles' (...) 
 (...) 
1.5 (...) A estrutura que o IBCT utilizou no período da Escola Técnica era da CNT, locados os equipamentos, como eram locados os equipamentos de Job Cine, mais simples, no período dos cursos pré-vestibulares. Job Cine não recebeu pelo trabalho que fez. Não sabe se a CNT recebeu. A estrutura em si da empresa IBCT não aumentou em nada. Não foi contratado nenhum funcionário a mais ou aumento da sede. Apenas havia sido locada a estrutura da CNT. Não sabe se a equipe técnica era terceirizada. Quando trabalhavam com a Job Cine havia dois operadores de câmeras, e na CNT havia três, com um diretor de imagem e um diretor de áudio em ambas - logo, o aumento foi de apenas um câmera. Pois o estúdio CNT oferecia 3 câmeras e Job Cine apenas duas. Não sabe se a equipe de filmagem era da CNT ou do IBCT, mas trabalharam antes para a CNT. (negritei) 
90. 	Em vista do exposto, resta a conclusão de que a estranhíssima e injustificada contratação do IBCT sem licitação resultou em grave lesão ao erário e prejudicou a realização dos objetivos do Termo de Cooperação Técnica s/n UFPR-Funpar. A alegação de que não caberia à 'UFPR e aos seus dirigentes a intromissão indevida no ajuste firmado entre as partes contratantes' (Funpar e IBCT) é absurda e inaceitável. A responsabilidade do Sr. Alípio decorre da omissão ante o dever de vigiar a execução do ajuste, impedindo a contratação irregular do IBCT e/ou denunciando o fato ao seu superior hierárquico e/ou aos órgãos de controle.
Irregularidade Descrita no Item 3, letra 'b' da Citação
91.	'Omissão ante o dever de exigir que o IBCT se eximisse de gerir recursos financeiros da Universidade'
Alegação de Defesa
92.	Segundo o entendimento defendido pelo gestor:
Natureza dos Recursos previstos no Contrato - Em princípio, os recursos são de natureza privada uma vez que cabia à FUNPAR, como captar e financiar as atividades da parceria. Não houve e, por isso mesmo, não constou do Termo de Cooperação repasse de recursos públicos para a FUNPAR e sim, ao contrário, havia a expectativa de algum repasse da FUNPAR para a UFPR. (peça 91, p. 13) (negritei) 
Exame Técnico
93.	Sobre isso, ver tópico anterior (itens 80-90) onde ficou demonstrado que os valores geridos têm natureza de recursos públicos.
Irregularidade Descrita no Item 3, letra 'c' da Citação
94.	'Omissão ante o dever de exigir que o IBCT demonstrasse controle mínimo das receitas auferidas e despesas realizadas e prestasse contas parciais e final'  
Alegação de Defesa
95.	A defesa não se manifestou sobre este ponto, ao que parece, por entender que se trata de 'recursos privados'.
Exame Técnico
96.	Certamente, porém, os valores arrecadados com a cobrança de mensalidades escolares de um curso elaborado, ministrado e certificado pela UFPR constituem receita pública, que não poderia ser arrecadada e tampouco gerida por uma entidade privada, como é o caso do IBCT. Uma vez consumada essa situação irregular, esperava-se que o então diretor da ETUFPR exigisse que o IBCT sustasse as cobranças e prestasse contas dos valores arrecadados e/ou denunciasse o fato ao superior hierárquico e/ou aos órgãos de controle.
Irregularidade Descrita no Item 3, letra 'd' da Citação
97.	'Omissão ante o dever de instaurar tomada de contas especial'  
Alegação de Defesa
98.	Mais uma vez, a defesa não se manifestou, possivelmente, por entender que trata-se de 'recursos privados'.
Exame Técnico
99.	Diante da omissão no dever de prestar contas, da não comprovação da aplicação dos recursos repassados pela União, esperava-se que o ex-diretor adotasse de imediato providências com vistas à instauração da tomada de contas especial. Não o fazendo, infringiu o art. 8° da Lei 8.443/19902, ficando sujeito a responsabilização solidária pela reparação do dano. 
Irregularidade Descrita no Item 3, letra 'd' da Citação
100.	'Omissão ante o dever de exercer vigilância'  
Alegação de Defesa
101.	Sobre isso, a defesa também nada aduziu.
Exame Técnico
102.	Para evitar repetição desnecessária, reitero aqui as considerações já registradas nos itens 55-63 acima e concluo que o ex-diretor da Escola Técnica omitiu-se quanto ao dever de vigilância sobre a execução dos ajustes celebrados com a Funpar e o IBCT.
Outras Alegações de Defesa: 'Da Inconsistência do Valores Apontados'
103.	O ex-gestor questionou ainda o débito a ele imputado (peça 91, p. 15-16) :
Os valores apresentados na citação não são líquidos e certos, devendo, pois que, na continuação, independentemente da participação do suplicante no polo passivo, ser objeto de prestação de contas da FUNPAR.
A memória de cálculo tem que levar em consideração o tempo de duração dos cursos e número de alunos efetivamente matriculados e que de fato honraram com as obrigações assumidas.
Os valores apresentados são ilíquidos.
Não há nos autos esclarecimento sobre o resultado apurado no encerramento da Cooperação, isto é, se os valores arrecadados foram suficientes e se houve algum repasse da FUNPAR à UFPR ou se houve prejuízo na execução do Programa e qual a sua monta.
A cooperação operada tem por base a articulação de esforços das partes, em regime de colaboração para consecução de objetivo comum albergado na Missão da UFPR.
Além disso, por recursos financeiros líquidos, é preciso que se tenha claro que são aqueles resultantes da diferença positiva entre a receita e a despesa, ou seja, se o programa teve superávit ou déficit. Para tanto, é necessária a verificação e audiência de todas as partes, primeira e especialmente da FUNPAR e depois, em regular e valido processo legal a audiência das pessoas que efetivamente tiveram ou tem acesso à contabilidade e a prestação de contas.
 (...) 
c. Seja determinado à SECEX-PR a reformulação dos cálculos a serem apresentados na forma contábil e devidamente referenciada contendo informes sobre o número de alunos, atividade desenvolvida, valores arrecadados, despesas, e repasses (se houver) à UFPR, fazendo constar se houve ou não repasses de recursos públicos da UFPR à FUNPAR e o seu respectivo montante.
Exame Técnico
104.	Ao pedir que 'seja determinado à Secex/PR' providências para refazer os cálculos e apresentar comprovantes, a defesa parece se esquecer de que:
a) cabe a ele mesmo, gestor dos recursos públicos - e não à Secex/PR -, elaborar a prestação de contas dos valores geridos;
 b) a UFPR, a Funpar e o IBCT desatenderam as diligências de peças 30, 31 e 33 onde este Tribunal solicitou que fossem apresentados documentos e informações que lhe permitissem saber exatamente quantos alunos participaram dos cursos e quanto eles pagaram ao IBCT a título de taxa de inscrição e mensalidades.
105. 	Em vista disso, não restou a esta Secex/PR outra alternativa senão estimar o valor e a data do débito, como autoriza o inciso II do § 1º c/c o § 3º do art. 210 do Regimento Interno do TCU:
Art. 210. (...) 
§ 1º A apuração do débito far-se-á mediante:
I - verificação, quando for possível quantificar com exatidão o real valor devido;
II - estimativa, quando, por meios confiáveis, apurar-se quantia que seguramente não excederia o real valor devido.
 (...) 
§ 3º Quando não for possível precisar a data do débito com exatidão, far-se-á o seu arbitramento por estimativa, desde que essa providência não desfavoreça o responsável. (negritei) 
106. 	Haja vista o injustificado desatendimento da solicitação de informações desta Corte, não foi possível quantificar com exatidão o real valor devido.
107. 	Por isso, o débito foi estimado com base nas seguintes informações:
a) a cláusula 4ª do Contrato s/n Funpar-IBCT, de 1º/2/2007, dispôs que a vigência inicial do ajuste seria de dois anos contados da data de sua assinatura. No entanto, o contrato vigorou apenas até 31/07/2008, haja vista a rescisão unilateral promovida pela Funpar. Portanto, o contrato vigorou de fato por 18 meses (11 meses em 2007 e 7 meses em 2008) ;
b) à peça 45, p. 45, a Funpar declarou que: 'A arrecadação teria sido no importe de R$ 484.483,49 de abril a dezembro de 2007, sem repasse de qualquer valor à FUNPAR ou prestação de contas'. Então, segundo a Funpar, num período de 9 meses ('abril a dezembro de 2007') o IBCT arrecadou R$ 484.483,49 que corresponde a uma receita média mensal de R$ 53.831,49. Considerando essa média, o débito foi fixado em R$ 968.966,98 (18 meses x R$ 53.831,49) , a ser atualizado a partir de 31/07/2008 (fim da vigência do Contrato Funpar-IBCT) , em conformidade com a regra do § 3º do art. 210 do RI/TCU.
108.	Cumpre ressaltar que o valor do débito estimado por esta Secex/PR é menor que o valor total das despesas que teriam sido incorridas pelo IBCT, entre 2007 e 2008, segundo informou a própria entidade privada, no documento de peça 99, p. 3-9. De acordo com esse documento, o valor total das despesas realizadas no período foi de R$ 1.480.902,64. Sendo assim, a estimativa de débito, de R$ R$ 968.966,98, é bastante conservadora e favorável aos gestores citados. Em vista de todo o exposto e considerando que, mesmo depois de serem citados neste processo, os responsáveis não trouxeram aos autos informações que permitissem saber exatamente quanto foi arrecadado nem tampouco prestaram contas da destinação dada aos recursos geridos, considero absolutamente improcedente o questionamento do valor apontado na citação.
Das Alegações de Defesa de Paulo A. Bracarense Costa, ex-Diretor Superintendente da Funpar (peça 89) 
109.	O ofício de citação (peça 68) listou as seguintes irregularidades:
a. Não realização de processo licitatório para a contratação do IBCT para desempenhar atividades relacionadas com a execução do Contrato em tela;
b. Omissão ante o dever de exigir que o IBCT se eximisse de gerir recursos financeiros da Universidade, vez que essa tarefa foi atribuída, embora irregularmente, à Funpar, nos termos das cláusulas 3ª e 4ª do Termo de Cooperação Técnica UFPR-Funpar;
c. Quanto à situação já consumada à época, omissão ante o dever de exigir que o IBCT demonstrasse controle mínimo das receitas auferidas e despesas realizadas e prestasse contas parciais e final dos recursos por ele arrecadados e geridos mediante a cobrança de taxa de matrícula e mensalidades;
d. Omissão ante o dever de instaurar tomada de contas especial diante da não prestação de contas por parte do IBCT;
e. Omissão ante o dever de exercer vigilância sobre todos os órgãos, atos e serviços da UFPR, conforme o art. 185 do Regimento da UFPR.
Alegação Preliminar - 'Representação da Pessoa Jurídica'
110.	Afirma o gestor que:
Não pode ser atribuída qualquer culpa e/ou ser declarado responsável pelos eventos descritos no Oficio n. 0523/2015-TCU/SECEX-PR, de 14/05/2015. (peça 89, p. 4) 
Exame Técnico
111.	Recorde-se que a principal irregularidade originadora do débito foi a não comprovação da destinação dada aos recursos arrecadados pelo IBCT, mediante cobranças de mensalidades dos cursos realizados pela ETUFPR.
112.	O Sr. Bracarense, então Diretor Superintendente da Funpar, firmou o Termo de Cooperação Técnica s/n UFPR-Funpar (peça 53, p. 24-28, do TC Processo 009.317/2013-9, apensado) para execução do curso. Em seguida, celebrou com o IBCT o Contrato s/n Funpar-IBCT (peça 21, p. 4-13) , com o fim de executar o mesmo curso acordado no ajuste referido acima. E isso com dispensa indevida de licitação e violação do Princípio da Unidade de Tesouraria (já que delegou ao IBCT poderes para arrecadar e gerir recursos públicos provenientes das cobranças de mensalidades) .
113.	Segundo o já referido art. 185 do Regimento da UFPR, são deveres dos membros da comunidade universitária: 'I - comunicar à autoridade administrativa as irregularidades de que tiver ciência' e 'II - representar contra ilegalidade, omissão ou abusos'.
114.	Além de Diretor Superintendente da Funpar, o Sr. Bracarense era também servidor público, integrante do corpo docente da UFPR, e portanto membro da comunidade universitária. Logo, por força do art. 185 do Regimento da UFPR, estava obrigado a agir em defesa do patrimônio público, coibindo ou pelo menos denunciando qualquer irregularidade e/ou ilegalidade na execução do contrato firmado com o IBCT. Contudo permaneceu inerte ante as gravíssimas irregularidades perpetradas pelo IBCT. E, por essa razão, foi chamado a apresentar suas alegações de defesa.
Alegação Preliminar - Prescrição Quinquenal
115.	Sobre isso, o gestor entende que:
Diferentemente do entendimento manifestado pelo TCU/SECEX-PR, a prescrição quinquenal é perfeitamente cabível no presente caso. Este, a propósito, é a orientação dominante da Doutrina Pátria, mesmo nos casos em que orbitam as ações de ressarcimento ao erário público. (peça 89, p. 12) 
Exame Técnico
116.	Para evitar repetição desnecessária, reitero aqui as considerações já expostas acima (itens 23-26) quanto à alegação de mesma natureza. E concluo pela improcedência da alegação.
Irregularidade Descrita no Item 3, letra 'a' da Citação
117.	'Não realização de processo licitatório.'
Alegação da Defesa
118.	Quando a isso, isto é, à 'não realização de processo licitatório', o responsável nada alegou. Em vez disso, apresentou uma longa série de alegações que em nada aproveitam a defesa.
Exame Técnico
119.	O arrazoado da defesa foi redigido de maneira extremamente confusa e desestruturada.  Lendo e relendo diversas vezes a peça 89, não encontrei nenhuma alegação que pudesse ser aproveitada em benefício do ex-gestor. Em nenhum momento, explica-se por que motivo não foi providenciado o processo licitatório para contratação do IBCT nem tampouco apresentou-se prova capaz de afastar a irregularidade (por exemplo, cópia de edital de licitação, de atas de julgamento, de termo de homologação, etc) .  Nesse contexto, persiste a irregularidade.
120.	Cabe salientar que, no julgamento do Recurso Extraordinário com Agravo (STF ARE 802.524 RS) , de 7/3/2014, a Ministra Relatora Cármen Lúcia observou que:
 (...) Conforme entendimento do STJ, 'o magistrado, ao analisar o tema controvertido, não está obrigado a refutar todos os aspectos levantados pelas partes, mas, tão somente, aqueles que efetivamente sejam relevantes para o deslinde do tema' (Resp 717.265, 4ª T, DJU1 12/3/2007, p. 239) . Segue este mesmo sentido o entendimento do STF: 'não está o juiz obrigado a examinar, um a um, os pretensos fundamentos das partes, nem todas as alegações que produzem: o importante é que indique o fundamento suficiente de sua conclusão, que lhe apoiou a convicção no decidir' (STF, EDcl/RE 97.558/GO, 1ª T, Rel. Min. Oscar Correa, RTJ 109/1098) .
121.	Assim, considerando a grande quantidade de alegações que, no entanto, nada acrescentam para o esclarecimento da irregularidade apontada na citação. Considerando a jurisprudência pacífica do STF e do STJ segundo a qual o juiz não está obrigado a refutar todas as alegações das partes. Considerando que as alegações apresentadas mais parecem destinadas a tumultuar o processo. Concluo que fica mantida a irregularidade apontada na citação.
Irregularidade Descrita no Item 3, letra 'b' da Citação
122.	'Omissão ante o dever de exigir que o IBCT se eximisse de gerir recursos financeiros da Universidade.'
Alegação da Defesa
123.	Sobre isso, a defesa afirma o seguinte:
	Registre-se, mais uma vez, que no curso da instrução processual da Ação de Prestação de Contas a Universidade Federal do Paraná - UFPR alegou interesse na causa e, a Ação Ordinária que tramitava junto à 13ª Vara Cível da Justiça Comum de Curitiba/PR [Autos n. 48.274/0000], teve a sua competência deslocada para a 06ª Vara Cível da Justiça Federal de Curitiba/PR [Autos n. 5008741-58.2011.404.7000/PR].
E na esteira deste entendimento, e como já restou apontado no item precedente, por economia processual a FUNPAR reporta-se a todos os fundamentos traçados na referida Ação de Prestação de Contas [Autos n. 5008741-58.2011.404.7000/PR em trâmite junto a 06ª Vara Federal-Curitiba/PR] para efeito de justificar, fundamentar e impugnar os termos do Ofício n. 0522/2015-TCU/SECEX-PR, de 14/05/2015 - Processo TCU-TCE n. Processo 028.441/2014-1, posto que não pode ser atribuída qualquer culpa ao requerente e/ou mesmo ser declarado responsável pelos eventos descritos, quais sejam, a alegada ...b. Omissão ante o dever de exigir que o IBCT se eximisse de gerir recursos financeiros da Universidade, vez que essa tarefa foi atribuída, embora irregularmente, à Funpar, nos termos das cláusulas 3ª e 4ª do Termo de Cooperação Técnica UFPR-Funpar; c. Quanto à situação já consumada à época, omissão ante o dever de exigir que o IBCT demonstrasse controle mínimo das receitas auferidas e despesas realizadas e prestasse contas parciais e final dos recursos por ele arrecadados e geridos mediante a cobrança de taxa de matrícula e mensalidades; ...em face e por, força da Ação de Prestação de Contas [Autos n. 5008741-58.2011.404.7000/PR em trâmite junto a 06ª Vara Federal-Curitiba/PR], requerendo também, para todos os efeitos processuais pertinentes, a literalidade de todos os seus eventos como PROVA EMPRESTADA in casu no que couber.
Portanto, diferentemente do alegado no Oficio n. 0522/2015-TCU/SECEX-PR, de 14/05/2015 - Processo TCU-TCE n. Processo 028.441/2014-1, não se configurou qualquer espécie de omissão [alíneas 'b' e 'c'].
Exame Técnico
124.	A alegação não guarda relação com a irregularidade apontada na citação. A conduta irregular atribuída ao ex-Diretor Superintendente da Funpar diz respeito à permissão dada a uma entidade privada para arrecadar e gerir recursos públicos da UFPR, em flagrante afronta ao Princípio da Unidade de Tesouraria e colocando em risco o patrimônio público e os objetivos do Termo de Cooperação Técnica celebrado com a Ifes. Quanto a isso, a defesa nada aduziu, de modo que não é possível afastar a irregularidade.
Irregularidade Descrita no Item 3, letra 'c' da Citação
125.	'Omissão ante o dever de exigir que o IBCT (...) prestasse contas.'
Alegação da Defesa
126.	Acerca desse ponto, alega que:
Verificando que o IBCT mantinha-se frustrando os termos contratuais, a FUNPAR em data de 24/01/2008, solicitou a apresentação, no prazo de 10 [dez] dias úteis, dos documentos relativos à Prestação de Contas de todas as atividades desenvolvidas [Doc. anexo de fls.].
Não havendo cumprimento da solicitação, em data de 05/05/2008, por meio do expediente CT UGPEX-30612008, foi reiterado a apresentação dos documentos relativas à prestação de contas de todas as atividades desenvolvidas até 30/04/2008, bem como a relação dos alunos inscritos nos testes seletivos nos cursos autorizados. [Doc. Anexo de fls.]
Em resposta à solicitação, o IBCT enviou Oficio 1023/2008 [Doc. anexo de fls.] datado de 19/05/2008, prestando informações diversas do que havia sido solicitadas (...) (peça 89, p. 30) 
 (...) 
'In casu' faz-se necessário, independentemente de outras medidas vinculadas, a apresentação pelo IBCT da Prestação de Contas [procedimento que até a presente data não foi realizado] de todas as atividades referente ao Contrato de Parceria firmado entre as partes para que a FUNPAR possa prestar contas (...) (peça 89, p. 33) 
Exame Técnico
127.	A Funpar já havia declarado nestes autos, em resposta à diligência de peça 45, p. 25, 28, 30, que:
39. (...) a FUNPAR e os demais parceiros firmaram o Contrato de Parceria com o IBCT, e que como já restou exaustivamente exposto nos itens precedentes, foi integralmente descumprido pelo IBCT, que ARRRECADOU, ARRECADOU, ARRECADOU e nunca prestou contas de seus atos, motivo pelo qual a FUNPAR ajuizou Ação de Prestação de Contas em face do IBCT [inicialmente aforada perante o Juízo de Direito da 13a Vara Cível de Curitiba/PR - autos n. 48.274/2008 tendo a competência de instrução e julgamento deslocada para a Justiça Federal de Curitiba/PR em face do manifesto interesse da UFPR - ver exatamente o despacho de fls. 63 - docs. dos autos da Ação de Prestação de Contas n. 5008741-58.2011.404.7000 - 6a Vara Federal/Curitiba-PR - Rqte: FUNPAR - ora em fase instrutória - CO N° 02 ANEXO A PRESENTE INFORMAÇÃO - anexo aos autos de Agravo de Instrumento n. 5017554-88.2012.404.0000 - TRF 4a Região vinculado a Ação de Prestação de Contas - Rqte: UFPR - Recurso Provido - transito em julgado - CO N° 03 ANEXO A PRESENTE INFORMAÇÃO] e, agora, o IBCT representado pelo seu Sócio Gerente, Sr. Reginaldo Daniel da Silveira, inscrito no CPF/MF sob o n. XXX.339.907-XX, travestido de lobo em pele de cordeiro, quer se parecer como anjo e dizer que foi injustiçado com exclusivo propósito de locupletar-se ilicitamente com o pedido de uma indevida indenização.
 (...) 
47. (...) o [IBCT] jamais prestou contas dos valores recebidos, como também jamais realizou qualquer repasse dos valores recebidos a FUNPAR (...) (negritei) 
 48. Relativamente aos cancelamentos dos Cursos, foi o próprio IBCT que deu causa ao ato, na medida em que abriu inscrições sem qualquer consulta aos seus parceiros [FUNPAR e ETUFPR) . E como a oferta de Cursos à Distância, assim como os demais, incontroversamente observam o devido processo legal, a FUNPAR e a ETUFPR deveriam ser previamente consultadas do procedimento, fato que não verificou-se simplesmente porque o IBCT, como tantas vezes se comportou, fez vôo solo, razão pela qual a oferta de alguns cursos foram cancelados pela exclusiva incompetência do IBCT e não por atos impróprios de seus parceiros [FUNPAR e ETUFPR].
 (...) 
54. Com efeito, em decorrência do exposto no item precedente e entrando no mérito do OFÍCIO 0739/2013-TCU/SECEX-PR de 1/7/2013 - Processo TC Processo 009.317/2013-9, a FUNPAR deixa apresentar os elementos instrutórios vinculados às alíneas 'a', 'b', 'c' e 'd' do supra referido Oficio/TCU, considerando que os fundamentos esposados no corpo da presente Informação e que levaram a FUNPAR a promover a RESCISÃO UNILATERAL do Termo de Contrato de Parceria, e que se verificou em data de 31/07/2008, conforme Notificação Extrajudicial. [doc. anexo aos autos da Ação Ordinária n. 2008.70.00.025426-6 - 5a Vara Federal/Curitiba- PR - Rqte: IBCT - Julgada Improcedente - ora em fase recursal - anexo aos autos de Recurso de Apelação n. 5032547-25.2011.404.7000 - TRF-4ª Região - Recurso Improvido - em fase de Admissibilidade do Recurso Especial - CO N° 01 ANEXO A PRESENTE INFORMAÇÃO - anexo aos autos da Ação de Prestação de Contas n. 5008741-58.2011.404.7000 - 6ª Vara Federal/Curitiba-PR - Rqte: FUNPAR - ora em fase instrutória - CO N° 02 ANEXO A PRESENTE INFORMAÇÃO - anexo aos autos de Agravo de Instrumento n. 5017554-88.2012.404.0000 - TRF-4a Região vinculado a Ação de Prestação de Contas - Rqte: UFPR - Recurso Provido - transito em julgado - CO N° 03 ANEXO A PRESENTE INFORMAÇÃO - anexo aos autos da Ação de Indenização nO5017694-11.2011.404.7000 - Vara Federal Ambiental/Curitiba-PR - Rqte: IBCT - Julgada Extinta - ora em fase recursal - autos de Recurso de Apelação nO5017694-11.2011.404.7000 - TRF-4a Região - em fase de Admissibilidade do Recurso de Apelação - CO N° 04 ANEXO A PRESENTE INFORMAÇÃO] (negritei) 
128. 	O dever de prestar contas foi pactuado expressamente na cláusula 3ª, inciso I, letra l, do Contrato s/n Funpar-IBCT, de 1º/2/2007, como se segue:
Cláusula Terceira (...) 
I - São obrigações do IBCT:
 (...) 
l) - Prestar conta anualmente a FUNPAR de todos os valores e importâncias vinculadas às atividades desenvolvidas;
129.	Recorde-se que no item 89 acima consta transcrição de declaração da própria Funpar (peça 45, p. 27, 47 e 50, do TC Processo 009.317/2013-9 - apenso) segundo a qual, na fase de execução do contrato, ficou evidenciado que o IBCT não tinha estrutura física nem capacidade gerencial para cumprir satisfatoriamente suas obrigações contratuais, haja vista: as 'inúmeras reclamações' contra o IBCT; 'o IBCT nunca teve uma sede fixa'; 'o Sócio Gerente [do IBCT], Sr. Reginaldo Daniel da Silveira, - sempre que procurado nunca era encontrado'; 'o IBCT jamais pagou as tele-salas - ao menos algumas delas'; 'falta de qualidade, falta de material, de organização e dos repasses'; 'a curadora da tele-sala de Marechal Cândido Rondon, ligada a sindicato local, refere jamais ter recebido 'um centavo do IBCT''; 'a curadora de Santa Maria (fls. 627) pontua que o IBCT não restituiu a matrícula dos cursos que não foram autorizados, tendo referido jamais ter recebido qualquer verba do IBCT'; 'O IBCT é uma anarquia geral e não existe possibilidade de trabalhar com eles'; etc) .
130.	Diante desse quadro, esperava-se que o Sr. Bracarense adotasse rapidamente medidas para garantir que o Contrato s/n Funpar-IBCT chegasse a bom termo. No entanto, a estranha e injustificada inércia do então Diretor Superintendente da Funpar possibilitou que essa situação caótica perdurasse por dezoito meses, ou seja, por todo o período em que o ajuste vigorou (desde sua celebração, em 1º/2/2007, até sua rescisão unilateral, em 31/7/2008) .
 Irregularidade Descrita no Item 3, letra 'd' da Citação
131.	'Omissão ante o dever de instaurar tomada de contas especial.'
Alegação da Defesa
132.	Mais uma vez, o responsável não apresentou nenhuma alegação capaz de aproveitar a defesa.
Exame Técnico
133. 	O art. 8° da Lei 8.443/1992 determina que, 'diante da omissão no dever de prestar contas, a autoridade administrativa competente, sob pena de responsabilidade solidária, deverá imediatamente adotar providências com vistas à instauração da tomada de contas especial' (negritei) .
134.	Entendendo que o conceito de 'autoridade administrativa' refere-se a pessoa investida em cargo ou função pública, em órgão ou entidade da administração pública, concluo que o Sr. Bracarense, enquanto o dirigente de uma entidade privada (Funpar) , não estaria obrigado a instaurar TCE.
135. 	Desse modo, entendo que a irregularidade descrita na letra 'd' da citação deve ser desconsiderada.
 Irregularidade Descrita no Item 3, letra 'e' da Citação
136.	'Omissão ante o dever de exercer vigilância.'
Alegação da Defesa
137.	Mais uma vez, o responsável não apresentou nenhuma alegação capaz de aproveitar a defesa.
Exame Técnico
138.	Enquanto Diretor Superintendente da Funpar e signatário do Contrato s/n Funpar-IBCT, é fora de questão que o Sr. Bracarense tinha o dever de zelar para que o ajuste chegasse a bom termo. Considerando o disposto no art. 185 do Regimento da UFPR (transcrito no item 61 acima) e tendo em vista a situação caótica promovida pelo IBCT durante a execução dos cursos (descrita nos itens 127-129) , não resta dúvida de que o Sr. Bracarense estava obrigado a denunciar a situação ao Diretor da Escola Técnica e/ou ao reitor da UFPR e/ou aos órgãos de controle. Não o fazendo, contribuiu para o prolongamento da situação e para a consumação do dano ao erário.
Outras Alegações de Defesa: 'Dos Valores Apontados no Ofício'
139.	O ex-gestor questionou ainda o valor do débito a ele imputado:
O requerente também contesta e impugna os valores apurados e que se encontra materializado no bojo do Ofício n. 0522/2015-TCU/SECEX-PR, de 14/05/2015 - Processo TCU-TCE n. Processo 028.441/2014-1 e no importe de R$ 2.066.609,27, considerando que o mesmo, SMJ, foi lançado em parâmetros estimativos e sem base sólida estribada em planilhas analíticas para o seu resultado final. (peça 89, p. 54-55) 
Exame Técnico
140.	Para evitar repetição desnecessária, reitero aqui as considerações já expostas acima (itens 103-108) quanto à alegação de mesma natureza. E concluo pela improcedência da alegação.
Das Alegações de Defesa de Hélio H. Simiema, ex-Diretor de Programas da Funpar (peça 90) 
141.	O ofício de citação (peça 66) listou as seguintes irregularidades:
a. Não realização de processo licitatório para a contratação do IBCT para desempenhar atividades relacionadas com a execução do Contrato em tela;
b. Omissão ante o dever de exigir que o IBCT se eximisse de gerir recursos financeiros da Universidade, vez que essa tarefa foi atribuída, embora irregularmente, à Funpar, nos termos das cláusulas 3ª e 4ª do Termo de Cooperação Técnica UFPR-Funpar;
c. Quanto à situação já consumada à época, omissão ante o dever de exigir que o IBCT demonstrasse controle mínimo das receitas auferidas e despesas realizadas e prestasse contas parciais e final dos recursos por ele arrecadados e geridos mediante a cobrança de taxa de matrícula e mensalidades;
d. Omissão ante o dever de instaurar tomada de contas especial diante da não prestação de contas por parte do IBCT;
e. Omissão ante o dever de exercer vigilância sobre todos os órgãos, atos e serviços da UFPR, conforme o art. 185 do Regimento da UFPR.
Irregularidade Descrita no Item 3, letra 'a' da Citação
142.	'Não realização de processo licitatório.'
Alegação da Defesa
143.	O Sr. Simiema, ex-Diretor de Programas da Funpar, apresentou arrazoado de mesmo teor daquele trazido pelo Sr. Bracarense, ex-Diretor Superintendente da Funpar (analisado nos itens 109-140) . Assim, para evitar repetição desnecessária, considero já examinada a manifestação do Sr. Simiema, concluindo pela rejeição de suas alegações de defesa, registrando ainda que a irregularidade descrita no item 'd' deve ser desconsiderada.
Das Alegações de Defesa do IBCT - Instituto Brasileiro de Educação, Ciência e Tecnologia Ltda.  (peça 99-135) 
144.	O ofício de citação (peça 94) apontou a seguinte irregularidade:
'Omissão ante o dever de prestar contas da aplicação dos recursos arrecadados e geridos por meio do contrato em tela.'
Alegação da Defesa
145.	O IBCT não apresentou arrazoado de defesa, apenas os documentos de peças 99-135, ao que parece, com intenção de prestar contas da aplicação dos valores arrecadados.
Exame das Alegações de Defesa do IBCT
146.	Recorde-se preliminarmente que, segundo a cláusula 1ª do ajuste:
O presente Contrato de Parceria tem por objeto viabilizar a implementação e realização de cursos de extensão para capacitação técnico profissional à distância por meio de transmissão em canal de tv via satélite para tele-salas ou tele-centros disponibilizados pelo IBCT, visando atender a programas ou projetos de desenvolvimento e sustentabilidade social propostos por instituições de educação parceiras. (peça 21, p. 5) 
147.	O dever de prestar contas foi estabelecido na cláusula 3ª, inciso I, letra 'l', do Contrato s/n Funpar-IBCT, de 1º/2/2007 (peça 21, p. 4-13) . 
148.	Dentre as demais obrigações do IBCT, pactuadas, nos termos da cláusula 3ª, inciso I, destacam-se:
b) executar o gerenciamento administrativo-financeiro do presente instrumento sempre em parceria com a Funpar.
c) captar os recursos financeiros provenientes de receitas de matrículas e mensalidades (...) 
d.1) contratar e remunerar os professores, assistentes, tutores e outros profissionais (...) 
e) responsabilizar-se por todas as despesas (...) de produção e transmissão, despesas de edição/impressão/expedição do material didático (...) 
f) repassar à Funpar (...) 10% (dez por cento) das receitas brutas efetivamente arrecadadas (...) 
g) emitir e enviar mensalmente à Funpar relatórios analíticos do número total de alunos inscritos, frequências, valores arrecadados (...) 
h) abrir conta corrente específica em Instituição Bancária Oficial (...) 
149.	Os documentos juntados às peças 99-135 ('Relatórios de Despesas', extratos bancários, cópias de notas fiscais e recibos) não demonstram, com mínima segurança, quanto foi efetivamente arrecadado e onde foi aplicado. Os 'Relatórios de Despesas' (peça 99, p. 3-9) não identificam quais seriam as notas fiscais correspondentes a cada lançamento, de modo que se possa verificar a exatidão dos valores declarados. Ao mesmo tempo, juntou-se grande número de notas fiscais, recibos e outros documentos de maneira bastante desorganizada, de modo que não é possível averiguar o nexo entre essas despesas e o objeto do contrato.  
150.	Também não foi apresentada relação de alunos matriculados nem tampouco informado quanto cada um pagou a título de taxa de inscrição, mensalidades (como exige a letra 'g' acima) . Desse modo, não se sabe quanto efetivamente foi arrecadado e gerido e portanto não é possível emitir opinião segura acerca da regularidade da gestão dos recursos.
151.	De mais a mais, o exame dos extratos da conta corrente que supostamente teria sido aberta pelo IBCT para movimentar exclusivamente os recursos do contrato (Banco do Brasil, agência 1519-9, c.c. 17.052-6) revela que há ingressos individuais de grande vulto, incompatíveis portanto com o valor de mensalidades escolares. Esperava-se que os recursos dessa conta corrente fossem constituídos por grande quantidade de depósitos de pequena monta. No entanto, embora encontrem-se alguns desses, observam-se inúmeras entradas de valores muito elevados, como demonstra o quadro abaixo (listei apenas os valores superiores a R$ 6.000,00) :
Banco do Brasil - CC. 17.052-6 - Ag. 1519-9
 Lançamentos a Crédito Maiores que R$ 6.000,00
	Data
	Valor (R$) 
	Operação
	Peça, página

	12/3/2007
	9.266,05
	Cobrança
	99, 18

	13/4/2007
	6.660,00
	'
	99, 24

	14/5/2007
	8.182,69
	'
	99, 35

	18/5/2007
	9.287,60
	'
	100, 1

	11/6/2007
	15.657,41
	'
	100, 6

	9/7/2007
	11.724,23
	'
	100, 12

	10/7/2007
	17.011,50
	'
	100, 12

	10/9/2007
	14.163,48
	'
	101, 3

	11/9/2007
	14.544,45
	'
	101, 3

	20/9/2007
	8.643,58
	TED 
	101, 5

	'
	6.840,00
	'
	                '

	9/10/2007
	18.317,48
	Cobrança
	101, 7

	8/11/2007
	6.804,73
	'
	101, 13

	9/11/2007
	17.062,31
	'
	101, 15

	19/11/2007
	6.456,41
	'
	101, 17

	7/12/2007
	7.471,44
	'
	101, 19

	10/12/2007
	13.729,67
	'
	101, 20

	11/12/2007
	14.370,91
	'
	101, 20

	18/12/2007
	8.375,18
	'
	101, 21

	8/1/2008
	10.536,43
	'
	124, 12

	9/1/2008
	16.474,33
	'
	        '

	16/1/2008 
	6.051,38 
	'
	       124, 14

	8/2/2008
	9.049,77
	'
	124, 19

	11/2/2008
	15.471,21
	'
	             '

	18/2/2008
	9.323,31
	'
	124, 21

	27/2/2008
	17.501,36
	'
	124, 24

	7/3/2008
	6.973,36
	'
	124, 27

	10/3/2008
	12.095,40
	'
	124, 27

	11/3/2008
	12.137,56
	'
	125, 1

	8/4/2008
	13.051,83
	'
	125, 8

	9/4/2008
	19.930,00
	'
	125, 9

	10/4/2008
	8.140,28
	'
	             '

	11/4/2008
	9.767,29
	'
	             '

	14/4/2008
	23.246,81
	'
	125, 10

	15/4/2008
	9.959,68
	'
	             '

	2/5/2008
	8.509,39
	'
	125, 16

	6/5/2008
	11.648,53
	'
	125, 17

	7/5/2008
	7.925,76
	'
	             '

	8/5/2008
	11.229,61
	'
	             '

	9/5/2008
	25.843,55
	'
	             '

	12/5/2008
	12.341,73
	'
	        125, 18

	13/5/2008
	9.531,41
	'
	125, 19

	16/5/2008
	9.712,61
	'
	             '

	01/8/2008
	9.125,26
	'
	125, 24

	11/8/2008
	9.035,75
	'
	125, 25

	18/8/2008
	8.885,66
	'
	125, 26

	Soma
	538.068,38
	---
	---

152.	Note-se que nenhum desses lançamentos refere-se a resgate de aplicação financeira, mas sim a operações identificadas como 'cobrança' ou 'TED'. 
153.	Essas ocorrências representam 55% do valor estimado do débito (R$ 538.068,38 / R$ 968.966,98 = 0,55) , conforme item 107 desta instrução, e sugerem que os valores arrecadados com as cobranças de matrículas e mensalidades não foram movimentados unicamente na conta corrente declarada pelo IBCT, mas que havia, muito provavelmente, pelo menos outra conta não informada, da qual se originaram os valores listados acima. No entanto, os documentos apresentados pelo IBCT nada esclarecem acerca da origem desses recursos.
154.	Diante de tudo isso, entendo que há fortes indícios de que os documentos trazidos pelo IBCT não dão conta da totalidade dos recursos geridos. Por conseguinte, concluo que não podem ser aceitos para fim de prestação de contas.
155. 	Compete ao gestor o ônus da prova da boa e regular aplicação dos dinheiros públicos (art. 70, parágrafo único, da Constituição Federal de 1988 c/c o art. 93 do Decreto-Lei 200/1967) , que deve utilizar-se da prestação de contas como meio de produção de prova. A prestação de contas precisa conter informações consistentes que possam ser verificadas a posteriori pelos órgãos de controle, comprovadas em eventual auditoria, e que sirvam de prova válida capaz de fundar juízo de valor favorável à aprovação das contas.
156. 	A jurisprudência pacífica desta Corte sempre afirmou que cabe ao gestor comprovar a boa e regular aplicação dos recursos públicos, a exemplo dos Acórdão 11/1997-TCU-Plenário; 87/1997 - 2ª Câmara; 234/1995 - 2ª Câmara; 291/1996 - 2ª Câmara; 380/1995 - 2ª Câmara; 1.004/2009 - Plenário; e Decisões 200/1993 - Plenário; 225/1995 - 2ª Câmara; 545/1992 - Plenário. O voto do Ministro Adylson Motta, no TC Processo 929.531/1998-1 (Decisão 225/2000 - 2ª Câmara) , é especialmente elucidativo:
A não comprovação da lisura no trato de recursos públicos recebidos autoriza, a meu ver, a presunção de irregularidade na sua aplicação. Ressalto que o ônus da prova da idoneidade no emprego dos recursos, no âmbito administrativo, recai sobre o gestor, obrigando-se este a comprovar que os mesmos foram regularmente aplicados quando da realização do interesse público. Aliás, a jurisprudência deste Tribunal consolidou tal entendimento no Enunciado de Decisão nº 176, verbis: 'Compete ao gestor comprovar a boa e regular aplicação dos recursos públicos, cabendo-lhe o ônus da prova'.
157. 	Contudo, mesmo agora, quando novamente instado a prestar contas, o IBCT desperdiçou mais essa oportunidade de comprovar a boa e regular aplicação dos recursos públicos, infringindo a cláusula 3ª, inciso I, letra l, do Contrato s/n Funpar-IBCT, de 1º/2/2007, bem como o art. 70, § único, da Constituição Federal de 1988, c/c o art. 93 do Decreto-Lei 200/1967.
CONCLUSÃO
158. 	Todos os envolvidos na execução dos contratos descumpriram seus termos, haja vista:
o não cumprimento pela Funpar da responsabilidade contratual de movimentar a totalidade dos recursos financeiros, ainda que não tivesse competência para tanto;
b) a irregular delegação de poderes para o IBCT movimentar os recursos financeiros do ajuste;
c) uma vez consumada a situação acima e, diante da situação caótica promovida pelo IBCT durante a execução do contrato, a omissão dos gestores da UFPR, da Escola Técnica e da Funpar ante o dever de fiscalizar a execução do contrato e exigir prestações de contas;
d)  a omissão dos gestores da UFPR e da Escola Técnica ante o dever de instaurar a tomada de contas especial;
e) a gestão irregular pelo IBCT dos recursos provenientes das taxas de inscrição e mensalidades e, uma vez consumada essa situação, a omissão do dever de prestar contas.
159. 	Uma vez que os responsáveis apresentaram alegações de defesa improcedentes e incapazes de elidir as irregularidades apontadas nas citações, não é possível reconhecer a sua boa-fé.
160.	A jurisprudência deste Tribunal sedimentou entendimento de que, tratando-se de processos relativos ao controle financeiro da Administração Pública, tais como o que ora se examina, a boa-fé não pode ser presumida, mas deve ser demonstrada e comprovada a partir dos elementos que integram os autos.
161.	Tal interpretação decorre da compreensão de que, na fiscalização dos gastos públicos, privilegia-se a inversão do ônus da prova, pois cabe ao gestor comprovar a boa aplicação dos dinheiros e valores públicos sob sua responsabilidade.
162.	Nesse contexto, e após o exame de toda a documentação carreada aos autos, não há como vislumbrar boa-fé na conduta dos responsáveis, já que não foram noticiados atos ou fatos atenuantes que pudessem demonstrar uma atitude zelosa e diligente dos responsáveis na gestão da coisa pública. Com efeito, o IBCT não alcançou o intento de comprovar a aplicação dos recursos que lhe foram confiados, restringindo-se a apresentar documentos esparsos e incompletos, além de alegações incapazes de elidir a irregularidade cometida.
163.	Nesse caso, o art. 202, § 6º, do Regimento Interno/TCU, estabelece que, não se configurando de forma objetiva a boa-fé dos responsáveis, o Tribunal proferirá desde logo o julgamento definitivo de mérito pela irregularidade das contas. Assim decidiram os Acórdão 10995/2015-TCU-Segunda Câmara, 7.473/2015-TCU - 1ª Câmara, 9.376/2015-TCU - 2ª Câmara, 8.928/2015-TCU - 2ª Câmara, 1.895/2014-TCU - 2ª Câmara, entre outros.
164.	Desse modo, as contas em análise devem ser julgadas irregulares e em débito os responsáveis, haja vista o dano ao Erário decorrente da não comprovação da boa e regular aplicação dos recursos públicos arrecadados e geridos pelo IBCT.
165.	Por fim, cabe registrar que, de acordo com o entendimento fixado no Acórdão 1441/2016-TCU-Plenário, de 8/6/2016 (incidente de uniformização de jurisprudência) , a pretensão punitiva prescreve em dez anos contados a partir da data de ocorrência da irregularidade apurada. No presente caso, a irregularidade principal de que decorreu todas as demais diz respeito à celebração do Termo de Cooperação Técnica s/n, em 2/2/2007, por meio do qual o ex-reitor da UFPR delegou irregularmente à Funpar poderes para arrecadar e gerir recursos públicos. Portanto o prazo prescricional se esgotou em 2/2/2017.  Em vista disso, deixo de propor a aplicação da multa prevista no art. 57, da Lei 8.443/1992.
PROPOSTA DE ENCAMINHAMENTO
166. 	Em vista do exposto, proponho o seguinte:
a) rejeitar as alegações de defesa dos responsáveis:  Carlos Augusto Moreira Júnior, CPF XXX.164.169-XX, ex-Reitor da UFPR; Alípio Santos Leal Neto, CPF XXX.569.589-XX, ex-Diretor da Escola Técnica da UFPR; Paulo Afonso Bracarense Costa, CPF XXX.419.949-XX, ex-Diretor Superintendente da Funpar; Hélio Hipólito Simiema, CPF XXX.150.809-XX, ex-Diretor de Programas da Funpar; e IBCT - Instituto Brasileiro de Educação, Ciência e Tecnologia Ltda, CNPJ 03.107.355/0001-72;
b) julgar irregulares as contas dos responsáveis acima mencionados, nos termos do art. 202, § 6º, do Regimento Interno/TCU;
c) condenar os responsáveis nomeados no item 'a' a recolher solidariamente, aos cofres da Universidade Federal do Paraná, a quantia abaixo especificada, atualizada monetariamente a partir da data indicada, até a data do efetivo recolhimento, na forma prevista na legislação em vigor:
Valor original: R$ 968.966,98
Data base: 31/07/2008
d) autorizar, caso requerido, nos termos do art. 26 da Lei nº 8.443/1992, c/c o art. 217 do Regimento Interno do Tribunal, o parcelamento das dívidas em até 36 parcelas, corrigidas monetariamente até a data do pagamento, esclarecendo aos responsáveis que a falta de pagamento de qualquer parcela importará no vencimento antecipado do saldo devedor (§ 2º do art. 217 do Regimento Interno do Tribunal) , sem prejuízo das demais medidas legais;
e) autorizar, desde logo, nos termos do art. 28, inciso II, da Lei 8.443/1992, a cobrança judicial das dívidas caso não atendidas as notificações;
f) remeter cópia da deliberação que vier a ser adotada, bem como do Relatório e Voto que o fundamentarem, ao Procurador-Chefe da Procuradoria da República no Estado do Paraná, para adoção das providências que julgar pertinentes, nos termos do art. 16, § 3º, da Lei 8.443/92."
		É o Relatório.

8.1. André Feofiloff, OAB/PR 27.577, Edson Carlos de Souza, OAB/PR 9.339 e Ana Paula Franco de Macedo, OAB/PR 51.896, representando o Sr. Paulo Afonso Bracarense Costa (peça 74), com substalecimento para Claudismar Zupiroli, OAB/DF 12.250, Maria Abadia Alves, OAB/DF 13.363 e Alberto Moreira Rodrigues, OAB/DF 12.252 (peça 141);
8.2. André Feofiloff, OAB/PR 27.577, Edna Maria Fernandes Mello, OAB/PR 75.315, Tiago Rocha Chiapetti, OAB/PR 76.704, e Clóvis Augusto Veiga da Costa, OAB/PR 21.437, representando a Fundação da Universidade Federal do Paraná para o Desenvolvimento da Ciência, da Tecnologia e da Cultura - Funpar (peça 147)
8.3. Claudismar Zupiroli, OAB/DF 12.250, Maria Abadia Alves, OAB/DF 13.363 e Alberto Moreira Rodrigues, OAB/DF 12.252 (peça 141), representando a Fundação da Universidade Federal do Paraná para o Desenvolvimento da Ciência, da Tecnologia e da Cultura - Funpar (peça 140);
8.4. Carlos Alberto Farracha de Castro, OAB/PR 20.812 e Luiz Carlos Soares S. Junior, OAB/PR 41.317, representando o IBCT - Educação Ciência e Tecnologia Ltda, com substalecimento para Antônio Francisco Corrêa Athayde, OAB/PR 8.227 e outros (peça 138).
8.5. Renato Cardoso de Almeida Andrade, OAB/PR 10.517, e Felipe Klein Gussoli, OAB/PR 75.081, representando Carlos Augusto Moreira Júnior (peça 70).

Procurador Marinus Eduardo De Vries Marsico.

TOMADA DE CONTAS ESPECIAL. CONVÊNIO. UNIVERSIDADE FEDERAL DO PARANÁ. OFERTA DE CURSOS PROFISSIONALIZANTES TÉCNICOS, NA MODALIDADE ENSINO À DISTÂNCIA (EAD), PELA ESCOLA TÉCNICA DA UFPR (ETUFPR), MEDIANTE CONTRATOS FIRMADOS COM A FUNDAÇÃO DE APOIO DA UFPR (FUNPAR) E UMA ENTIDADE PRIVADA (IBCT - EDUCAÇÃO CIÊNCIA E TECNOLOGIA LTDA). COBRANÇAS NÃO AUTORIZADAS DE TAXA DE INSCRIÇÃO E DE MENSALIDADES ESCOLARES DOS ALUNOS DOS CURSOS. NÃO ENTREGA DESSES VALORES À UFPR. AUSÊNCIA DE PRESTAÇÃO DE CONTAS DOS MESMOS VALORES. IRREGULARIDADE DAS CONTAS. CÁLCULO DO VALOR DO DÉBITO DE FORMA CONSERVADORA. NÃO PRESCRIÇÃO DA PRETENSÃO PUNITIVA. MULTA. CIÊNCIA.

TOMADA DE CONTAS ESPECIAL (TCE)

Secretaria de Controle Externo no Paraná (Secex/PR).

Trata-se de tomada de contas especial decorrente da conversão de processo de representação (TC-Processo 009.317/2013-9) , em conformidade com a determinação constante do Acórdão 3389/2014-TCU-Segunda Câmara (peça 59) , o qual autorizou também a realização das citações dos responsáveis constantes da instrução da unidade técnica à peça 54.
Histórico
O processo original tratou de representação instaurada pela Secretaria do TCU no Estado do Paraná (SEC-PR) , a partir de expediente encaminhado a esta Corte pelo então Deputado Federal Luiz Carlos Hauly, em 27/9/2005, com vistas à apuração de irregularidades ocorridas na Universidade Federal do Paraná (UFPR) , com destaque para a contratação irregular do Instituto Tecnológico de Desenvolvimento Educacional (ITDE) para prestar serviços relacionados com cursos profissionalizantes técnicos diversos, na modalidade Ensino à Distância (EaD) , realizados pela Escola Técnica da UFPR (ETUFPR) , mediante o Convênio 201/2004-UFPR/Funpar/ITDE (processo/UFPR 17.736/04-19) .
Em seguida, várias outras denúncias foram encaminhadas à SEC-PR via Ouvidoria, Ministério Público Federal, servidores da UFPR e imprensa, as quais relatavam irregularidades em diversos cursos de ensino à distância promovidos por aquela universidade.
Para apurar a denúncia do Deputado Federal, foi instaurado o TC Processo 019.514/2005-9 e realizada inspeção, tendo sido constatado que os cursos estavam sendo divulgados no site do ITDE, instituição privada estranha à estrutura da Instituição Federal de Ensino Superior - IFES (ver cópias das páginas da internet à peça 151, p. 83-109) , com cobrança irregular de matrícula e mensalidades dos alunos interessados.
As irregularidades ensejaram diversas intervenções do Tribunal, desde o ano de 2005, abaixo resumidas:
	Acórdão 2645/2007-TCU-Plenário, de 5/12/2007, relatoria: Min. Guilherme Palmeira
 (...) 
9.3. determinar à Universidade Federal do Paraná - UFPR que: 
9.3.1. exija do ITDE a prestação de contas do Convênio n.º 201/04-UFPR/Funpar/ITDE (Processo/UFPR n.º 17.736/04-19) acompanhada de todos os formulários necessários à avaliação do exato cumprimento dos termos conveniados e dos documentos descritos a seguir:
 (...) 
9.3.2. emita parecer conclusivo, no prazo de 60 (sessenta) dias a partir do conhecimento desta deliberação, sobre as contas do Convênio n.º 201/04, quantificando eventual débito e o encaminhe a este Tribunal;
9.3.3. exija do ITDE a prestação de contas dos recursos arrecadados por conta dos chamados "cursos livres" transmitidos a partir do estúdio montado na Escola Técnica da UFPR, tendo em vista declaração do próprio Presidente desse Instituto de que o prejuízo verificado nos cursos profissionalizantes executados no âmbito do Convênio n.º 201/04 tem sido compensado com a receita auferida naqueles eventos;9.3.4. encaminhe a este Tribunal, no prazo de 60 (sessenta) dias a partir do conhecimento desta deliberação, juntamente com o parecer das contas do Convênio n.º 201/04, os relatórios apresentados pelo ITDE relativos à arrecadação obtida pela transmissão dos cursos livres, discriminados por curso e com destaque à receita do Curso de Avaliação de Aprendizagem, diante da condição de gratuidade exigida pelo projeto "REDE" implantado pela Secretaria de Educação Básica do Ministério da Educação (SEB/MEC) , bem como parecer circunstanciado acerca desta prestação de contas; 9.3.5. celebre termo contratual com terceiros, com a fixação de retribuição financeira à Universidade, quando houver a intenção de disponibilizar o acesso às dependências desta Instituição de Ensino Superior para fins particulares, de modo a resguardar o patrimônio público, defender os interesses da UFPR e evitar o uso irregular do espaço público, a exemplo do ocorrido com o ITDE em relação aos referidos "cursos livres" no estúdio da ETUFPR; 9.3.6. fiscalize e exija da Funpar a prestação de contas de todos os termos firmados com essa Universidade, e mantenha a respectiva documentação em boa ordem, acompanhada de parecer conclusivo das respectivas contas, arquivado em local próprio na Pró-Reitoria de Planejamento, Orçamento e Finanças - PROPLAN à disposição dos órgãos de controle interno e externo, em atenção ao disposto no art. 54 do Decreto n.º 93.872/86; arts. 66 a 76 da Lei n.º 8.666/93; art. 3º, inciso II, da Lei n.º 8.958/94; art. 30 da IN/STN n.º 01/97; e art. 9º do Decreto n.º 5.205/04; 9.3.7. atente para os gastos realizados pela Funpar com recursos repassados pela UFPR, de maneira a coibir a realização de despesas alheias ao objeto do convênio principal, lançamentos de notas fiscais em duplicidade e fracionamento de compras, haja vista o verificado no Convênio UFPR/SEB/MEC n.º 004/2004, executado através do Contrato UFPR/Funpar n.º 142/2004, tendo em vista que os documentos deste fundamentaram a prestação de contas daquele convênio; 9.3.8. exija da Funpar a realização de licitação para a execução de projetos contratados por esta Universidade, bem como a celebração de contratos entre essa Fundação e terceiros que venham a ser contratados, em observância ao previsto no item 8.1.17 da Decisão n.º 404-TCU-1ª Câmara, art. 3º, inciso I, da Lei n.º 8.958/94 e art. 60, parágrafo único, da Lei n.º 8.666/93;
	
	Acórdão 2699/2008-TCU-Primeira Câmara, de 26/8/2008, relatoria: Min. Guilherme Palmeira
 (...) 
1. determinar à Escola Técnica da Universidade Federal do Paraná que apresente, no prazo máximo de 60 (sessenta) dias a contar da notificação, as seguintes informações: 
1.1. relação de todos os alunos que receberam certificado de conclusão de curso, ministrado na modalidade de ensino à distância a partir do estúdio existente nas dependências da referida Escola (...)  
1.2. relação dos valores arrecadados com taxas de inscrições/matrículas e mensalidades/material didático dos alunos participantes dos referidos cursos à distância (...) 
2. determinar à Secex/PR que:
 2.1. constitua processo apartado de tomada de contas especial em decorrência da ausência de prestação de contas e das irregularidades constatadas na documentação apresentada pelo Instituto Tecnológico de Desenvolvimento Educacional-ITDE, bem como para apurar o débito relativo à arrecadação dos denominados "cursos livres", em especial do Curso de Avaliação de Aprendizagem do Programa Rede Nacional de Formação de Professores - SEB/MEC, ante o descumprimento do subitem 9.3.4 do Acórdão 2645/2007-TCU-Plenário pela a ausência de quaisquer informações acerca dessa receita pela referida ONG além dos demais cursos ministrados à distância com parcerias de outras entidades privadas, a exemplo IBCT - Instituto Brasileiro de Educação, Ciência e Tecnologia e da AMBM-Associação dos Massoterapeutas do Brasil;  (...) 
Em decorrência desse último decisum, esta Corte instaurou processo de tomada de contas especial (TC Processo 026.921/2008-0) , mas, durante a instrução do feito, outras denúncias envolvendo a Universidade Federal do Paraná (UFPR) , a Escola Técnica (ETUFPR) e a Fundação de Apoio da Universidade (Funpar) ingressaram neste Tribunal, relatando novas irregularidades referentes à realização de cursos à distância, porém com outras entidades: o IBCT - Instituto Brasileiro de Educação, Ciência e Tecnologia, a AMBM - Associação de Massoterapeutas do Brasil, a Golden Consultoria Empresarial Ltda. e a Maxi Cursos e Concursos.
Ante os indícios de irregularidade, envolvendo diferentes contratos entre a UFPR, ETUFPR, Funpar e entidades privadas, o relator à época (Min. Guilherme Palmeira) determinou que a matéria relativa ao Convênio 201/2004 - UFPR/Funpar/ITDE, único a possuir débito devidamente quantificado, fosse apartada, originando o TC Processo 021.208/2009-5.
Além disso, no âmbito do TC Processo 026.921/2008-0, foi prolatado o Acórdão 5594/2010-TCU-Segunda Câmara, em 28/9/2010, de relatoria do Ministro Aroldo Cedraz, por intermédio do qual esta Corte arquivou aquele processo, bem como determinou a criação de duas novas representações para verificar a regular aplicação dos recursos oriundos:
	a) do Convênio 4/2004-SEB/MEC/UFPR para a execução do Curso de Avaliação de Aprendizagem, formatado e ministrado em parceria com o CINFOP (Centro Interdisciplinar de Formação Continuada de Professores) da PROGRAD (Pró-Reitoria de Graduação e Ensino Profissionalizante) da UFPR, o ITDE (Instituto Tecnológico de Desenvolvimento Educacional) e a UNDIME (União Nacional dos Dirigentes Municipais da Educação) , e operacionalizado através dos Contratos 142/2004 e 031/2006, celebrados com a Universidade Federal do Paraná/Escola Técnica/Funpar;
	b) dos contratos firmados entre a Funpar e as entidades privadas: IBCT - Educação, Ciência e Tecnologia Ltda., Golden Consultoria Educacional S/S Ltda., AMBM - Associação de Massoterapeutas do Brasil; Maxi Cursos e Concursos e Fundação Educacional Universidade Eletrônica do Brasil, para a realização de cursos na modalidade de ensino à distância, com a utilização de recursos físicos e humanos da UFPR.
Em cumprimento ao acórdão acima mencionado, esta Corte autuou as seguintes representações:
	a) TC Processo 029.471/2010-9 - No âmbito desse processo, foi prolatado o Acórdão 7093/2012-TCU-Segunda Câmara, em 2/12/2012, de relatoria do Ministro Aroldo Cedraz, por meio do qual foi determinada a sua conversão em tomada de contas especial (TC Processo 003.748/2013-8) ;
	b) TC Processo 029.472/2010-2 - No âmbito desse processo, foi prolatado o Acórdão 736/2013-TCU-Segunda Câmara, em 5/3/2013, de relatoria do Ministro Aroldo Cedraz, por intermédio do qual foram constituídos os seguintes processos apartados de representação, os quais foram posteriormente convertidos em tomadas de contas especial:
	b.1) TC Processo 009.391/2013-4 e TC Processo 009.317/2013-9 0 - convertidos na TCE de número TC Processo 028.441/2014-1 (ora sob análise) ;
	b.2) TC Processo 009.368/2013-2 - convertido na TCE de número TC Processo 028.478/2014-2;
	b.3) TC Processo 009.379/2013-4 - convertido na TCE de número TC Processo 028.517/2014-8.
Dessa forma, temos as seguintes tomadas de contas especiais em andamento neste Tribunal, que foram decorrentes da representação original (TC Processo 019.514/2005-9) , instaurada a partir de denúncia do Deputado Luiz Carlos Hauly, em 27/9/2005, as quais estão sob minha relatoria:
	a) TC Processo 021.208/2009-5 - trata do Convênio 201/2004, celebrado em 18/6/2004, entre UFPR, Funpar e ITDE, cujo objeto foi a realização de cursos técnicos de contabilidade, administração pública e privada e secretariado, na modalidade de ensino à distância;
	b) TC Processo 003.748/2013-8 - trata do Convênio n.º 4/2004-SEB/MEC/UFPR, celebrado entre a Secretaria de Educação Básica do Ministério da Educação (SEB/MEC) e a Universidade Federal do Paraná (UFPR) e contratos 142/2004 e 31/2006, celebrados entre a UFPR, Funpar, Escola Técnica da UFPR (ETUFPR) e ITDE , cujo objeto era executar o projeto de implantação da Rede Nacional de Centros de Pesquisa e Desenvolvimento da Educação, no âmbito do Sistema Nacional de Certificação e Formação Continuada de Professores;
	c) TC Processo 028.441/2014-1 (ora sob análise) - trata do Contrato s/n Funpar, Instituto Brasileiro de Educação, Ciência e Tecnologia (IBCT) ;
	d) TC Processo 028.478/2014-2 - trata dos convênios 373/2003 e 532/2006, firmados para viabilizar a oferta dos cursos "Técnico em Massoterapia" e "Complementação em Massoterapia", realizados pela Escola Técnica da Universidade Federal do Paraná (ETUFPR) , com o auxílio da Fundação de Apoio da UFPR (Funpar) com a entidade privada Associação dos Massoterapeutas do Brasil - Massagistas (AMBM) ;
	e) TC Processo 028.517/2014-8 - trata do contrato sem número, celebrado em 31/7/2008, pela Funpar e pela entidade privada Golden Consultoria Educacional S/S Ltda. - ME, com interveniência da ETUFPR, cujo objeto era a realização de cursos técnicos profissionalizantes, modalidade EaD (cursos de radiologia, meio-ambiente, vigilância em saúde e segurança do trabalho) .
Tendo em vista o longo decurso de tempo (aproximadamente 15 anos) , desde os inícios das apurações desta Corte referentes às irregularidades apontadas nestes autos, transcrevo a seguir trechos da Decisão 404/2002-1ª Câmara, com vistas a indicar o então posicionamento desta Corte no que se refere à relação entre a UFPR e sua fundação de apoio naquela época:
 (...) 
8.1. determinar à Universidade Federal do Paraná, na pessoa do seu atual Reitor, que:
 (...) 
8.1.4. exija da Funpar, em periodicidade a ser definida pela Universidade, a apresentação das prestações de contas de todos os termos firmados com a UFPR, com a especificação da receita arrecadada e da despesa realizada, e emita parecer das respectivas contas, anexando-o ao processo analisado, nos termos do art. 3º, II e III, da Lei 8.958/94; e artigos 23, 29, 30 e 31, caput, e § 1º e incisos, da IN/STN nº 01/97, com as alterações posteriores;
8.1.5. atualize, no SIAFI, o registro dos convênios e contratos firmados com a Funpar e a situação das prestações de contas correspondentes (artigos 4º, I, 13 e 31, §§ 2º, 3º e 4º, da IN/STN nº 01/97; art. 3º I e II, da Lei nº 8.958/94) ;
 (...) 
8.1.7. adote as providências necessárias ao exato cumprimento do art. 2º do Decreto nº 93.872/86 e dos arts. 60 a 63 da Lei nº 4.320/64, de forma a ser promovida a efetiva transferência, à conta bancária da Universidade, da parcela devida aos Centros, Departamentos e demais unidades integrantes de sua estrutura, em decorrência da realização de eventos como cursos de especialização, aperfeiçoamento e extensão, concurso vestibular e outros geradores de receita, levados a efeito por intermédio da Funpar, com base na Lei nº 8.958/94, vez que vedada, nos termos da legislação mencionada, a gestão direta desses recursos pela Fundação da UFPR ( item 8.1.1, alínea c, da Decisão nº 321/2000 - Plenário) ;
8.1.8. abstenha-se de celebrar convênios ou contratos com a Funpar para que ela desenvolva atividades de competência regimental exclusiva de unidades integrantes da estrutura da Universidade Federal do Paraná (item 8.1.2 da Decisão Plenária nº 293/95; item 8.1.1, alínea d, da Decisão Plenária nº 321/2000; item 8.1, alínea a, da Decisão 186/2001 - 2ª Câmara; Parecer nº 69.21/00-CPJ/UFPR (contido no Processo nº 06.689/00-45 - Convênio 127/00) ; e art. 1º, § 2º, do Decreto nº 2.271, de 07/07/97, e a Lei nº 4.320/64;
8.1.9. consigne, no Orçamento Geral da Universidade, a previsão de todas as receitas a serem arrecadas pela Funpar, em nome da UFPR, bem como o montante de despesas relativas às transferências de recursos federais àquela Fundação, mediante a celebração de convênios/contratos entre as partes (art. 198 do Regimento Geral da UFPR e Lei. 4.320/64) ;
8.1.10. não efetue pagamento a título de taxa de administração, de gerência ou similar, ante a proibição contida no art. 8º, inciso I, da IN/STN nº 01.97, com as alterações posteriores;
 (...) 
8.1.14. defina com clareza e precisão o objeto e projeto básico nos contratos que vier a celebrar com a Funpar por dispensa de licitação, com base no inciso XIII do art. 24, da Lei nº 8.666/93, indicando, na oportunidade, os projetos de ensino, pesquisa, extensão ou de desenvolvimento institucional que serão apoiados pela contratada, conforme dispõem o art. 1º da Lei nº 8.958/94 e o art. 55, I, da Lei nº 8.666/93;
 (...) 
8.1.17.exija da Funpar o estrito cumprimento da Lei nº 8.666/93, quando da realização de licitações para a execução de convênios e contratos celebrados com a Universidade (art. 3º, I e II, da Lei 8.958/94) ;
8.1.18. estabeleça, nos acordos celebrados com a Funpar, cláusula específica de ressarcimento pela utilização das instalações físicas e equipamentos da Universidade (art. 6º, da Lei nº 8.958/94 e art. 1º, II, Decreto nº 99.509/90 - e cláusula indicativa do programa de trabalho, fonte de recursos, elemento da despesa e número do empenho ( art. 7º, inciso VI, da IN/STN nº 01/97, alterada pela IN/STN nº 02/2002; art. 55, V, da Lei nº 8.666/93; e art. 30, do Decreto nº 93.872/86) ;
8.1.19.exija da Funpar a transferência dos bens adquiridos com recursos provenientes de convênios e contratos celebrados entre as partes, principalmente daqueles cuja vigência já se encontre expirada (art. 7º, IX, da IN/STN nº 01/97, alterada pela IN/STN nº 02/2002) , não permitindo cláusula que condicione a transferência dos bens remanescentes ao disposto no art. 19 ou 31 do Estatuto da Funpar;
8.1.20.mantenha arquivo atualizado, na PROPLAN, dos termos de cooperação e convênios assinados com a Funpar, e de seus respectivos Planos de Trabalho, a fim de auxiliar o trabalho de auditoria - artigos 2º e 28, I, da IN/STN nº 01/97 e art. 78, § 5º, do DL 200, de 25/02/67;
 (...) 
Resumo do processo
Em suma, por intermédio do Acórdão 736/2013-TCU-Segunda Câmara (peça 1) , esta Corte determinou a instauração de processos apartados de representação com vistas a apurar os indícios de irregularidades nas contratações de entidades privadas pela Funpar, contratações estas decorrentes de contratos entre a UFPR e essa fundação.
Um desses processos de representação autuado foi o TC-Processo 009.317/2013-9 (apensado a estes autos e que foi convertido na presente TCE) , que trata da possível ocorrência de dano ao erário decorrente do oferecimento de vagas em cursos de Ensino à Distância (EaD) em função do Contrato de Parceria sem número e termos aditivos, celebrados entre a Funpar e Instituto Brasileiro de Educação, Ciência e Tecnologia - IBCT (peça 21, p.4-13) .
A SEC-PR identificou os seguintes indícios de irregularidade no âmbito desse contrato: 
 (i) não realização de processo licitatório de seleção e não formalização de ajuste para a contratação do IBCT para desempenhar atividades relacionadas com a execução do convênio em tela;
 (ii) cobranças indevidas aos alunos dos cursos, feitas pelo IBCT em flagrante afronta à regra da gratuidade estabelecida pelo MEC;
 (iii) ofensa ao princípio da unidade de tesouraria, uma vez que os recursos arrecadados pelo IBCT deveriam ter sido repassados à conta única do Tesouro Nacional;
 (iv) não prestação de contas dos valores arrecadados pelo IBCT;
 (v) não instauração de tomada de contas especial pela UFPR diante da não prestação de contas por parte da Funpar e do IBCT, mesmo depois da expedição de dois acórdãos do TCU para este fim.
Dessa forma, a unidade técnica apontou a responsabilidade de gestores da UFPR, da Escola Técnica da UFPR (ETUFPR) , da Fundação da Universidade Federal do Paraná para o Desenvolvimento da Ciência, da Tecnologia e da Cultura (Funpar) e do IBCT - Instituto Brasileiro de Educação, Ciência e Tecnologia Ltda.
Os Srs. Hélio Hipólito Simiema - ex-Diretor de Programas da Funpar (peça 66) ; Alipio Santos Leal Neto - ex-Diretor da Escola Técnica da UFPR (peça 68) ; e Paulo Afonso Bracarense Costa (255.419.949-34) - ex-Diretor Superintendente da Funpar (peça 68) foram citados pelas seguintes irregularidades: 
a. Não realização de processo licitatório para a contratação do IBCT para desempenhar atividades relacionadas com a execução do Contrato em tela; 
b. Omissão ante o dever de exigir que o IBCT se eximisse de gerir recursos financeiros da Universidade, vez que essa tarefa foi atribuída, embora irregularmente, à Funpar, nos termos das cláusulas 3ª e 4ª do Termo de Cooperação Técnica UFPR-Funpar; 
c. Quanto à situação já consumada à época, omissão ante o dever de exigir que o IBCT demonstrasse controle mínimo das receitas auferidas e despesas realizadas e prestasse contas parciais e final dos recursos por ele arrecadados e geridos mediante a cobrança de taxa de matrícula e mensalidades; 
d. Omissão ante o dever de instaurar tomada de contas especial diante da não prestação de contas por parte do IBCT; 
e Omissão ante o dever de exercer vigilância sobre todos os órgãos, atos e serviços da UFPR, conforme art. 185 do Regimento da UFPR.
O Sr. Carlos Augusto Moreira Junior (428.164.169-68) - ex-Reitor da UFPR, além das irregularidades acima, também foi citado por (peça 94) :
 (...) b. Omissão ante o dever de administrar as finanças e o patrimônio da Universidade, especificamente quanto ao objeto dos ajustes em tela, já que se trata de competência exclusiva do reitor que não poderia ser delegada a terceiros, quer à Funpar, quer ao IBCT, nos termos do art. 30, inciso XV, e art. 68 do Estatuto da UFPR, e haja vista o Princípio da Universalidade e da Unidade de Tesouraria, inscrito nos arts. 2º, 3º, 4º e 56 da Lei 4.320/1964, arts. 1º e 2º do Decreto 93.872/1986 e art. 1º da Medida Provisória 2.170-36, de 23/8/2001;
 (...) 
Já o IBCT foi citado pela seguinte irregularidade (peça 65) :
Omissão ante o dever de prestar contas da aplicação dos recursos arrecadados e geridos por meio do contrato em tela.
Devidamente citados no âmbito desta TCE, todos os responsáveis apresentaram suas alegações de defesa, as quais foram analisadas pela unidade técnica que, em pareceres uniformes (peças 144 a 146) , propõe, em síntese, rejeitar suas alegações de defesa, com o julgamento de suas contas pela irregularidade, condenando-os solidariamente ao pagamento do débito no valor original de R$ 968.966,98, sem a aplicação individual da multa em razão da prescrição da pretensão punitiva.
O representante do Ministério Público junto ao TCU (MPjTCU) , Marinus Eduardo De Vries Marsico, em parecer à peça 154, concorda com o posicionamento da unidade técnica.
Feito breve resumo do processo, passo a decidir.
No mérito, acolho parcialmente o encaminhamento proposto pela SEC-PR e pelo MPjTCU, cujos fundamentos incorporo às minhas razões de decidir, com as considerações a seguir.
Decisão de mérito
Conforme comentado acima, o débito proposto pela unidade técnica refere-se a receitas recebidas e geridas pelo IBCT com cursos de extensão para capacitação técnico profissional na modalidade de ensino à distância (EaD) oferecido por essa entidade em conjunto com a UFPR e Funpar.
A jurisprudência desta Corte é no sentido de considerar recursos públicos os valores arrecadados pelas fundações de apoio, conforme Acórdão 2731/2008-TCU-Plenário, de relatoria do Ministro Aroldo Cedraz, in verbis:
 "9.1. firmar o entendimento de que a expressão 'recursos públicos' a que se refere o art. 3º, caput, da Lei nº 8.958/1994 abrange não apenas os recursos financeiros aplicados nos projetos executados com fundamento na citada lei, mas também toda e qualquer receita auferida com a utilização de recursos humanos e materiais das Instituições Federais de Ensino Superior, tais como: laboratórios, salas de aula; materiais de apoio e de escritório; nome e imagem da instituição; redes de tecnologia de informação; documentação acadêmica e demais itens de patrimônio tangível ou intangível das instituições de ensino utilizados em parcerias com fundações de apoio, sendo obrigatório o recolhimento de tais receitas à conta única do Tesouro Nacional;
Neste caso concreto, pode-se verificar que o IBCT, mesmo sendo uma entidade privada sem vínculo com a UFPR, foi contratada pela Funpar para a implementação e realização de cursos para capacitação técnico profissional à distância.
De acordo com a Cláusula Terceira do Termo de Parceria celebrado entre a Funpar e o IBCT (peça 21, p.4-30) , essa entidade privada tinha entre suas responsabilidades: (i) captar os recursos financeiros provenientes de receitas de matrículas e mensalidades de alunos; (ii) "remunerar os professores, assistentes, tutores e outros profissionais cedidos pelas instituições de educação parceiras fornecedoras de conteúdo";  (iii) repassar à Funpar, pela realização dos cursos, 10% das receitas brutas efetivamente arrecadadas; (iv) emitir e enviar mensalmente à Funpar relatórios analíticos dos valores arrecadados; (v) prestar contas anualmente de todos valores vinculados às atividades desenvolvidas.
Desse documento, constam também entre as obrigações da Funpar: 
 (i) garantir que as instituições de educação parceiras, credenciadas no Ministério da Educação, tenham a prerrogativa aos aspectos pedagógicos, tais como: produção do material didático; execução das aulas; seleção de professores, assistentes, tutores e alunos (...) (Cláusula Segunda, II, B) ; (ii) entregar aos alunos concluintes o certificado de conclusão dos cursos ofertados emitidos pelas instituições de educação parceiras, de acordo com as normas legais pertinentes.
Sabendo-se que a instituição de educação referida no Termo de Parceria era a Universidade Federal do Paraná, fica claro que a contratação do IBCT para a execução de cursos à distância trouxe a possibilidade de que a Funpar e servidores da UFPR (professores, assistentes, etc.) fossem remunerados por seus serviços prestados nos cursos oferecidos por aquela instituição privada (IBCT) . Afinal, as prerrogativas para indicação de professores, assistentes, tutores e outros profissionais para os cursos do IBCT era da instituição de educação parceira (UFPR) .
Além disso, a UFPR teria a responsabilidade de emitir os diplomas de conclusão, bem como de produzir o material didático desses cursos, pelos quais teria direitos autorais.
Mesmo com essa dinâmica dos cursos, que beneficiava a Funpar e servidores da UFPR, o IBCT não prestou contas desses recursos arrecadados, de modo que não constam dos autos qual o valor teria sido repassado para aquela fundação, nem o montante que teria sido pago a servidores da UFPR pelos serviços prestados nos cursos oferecidos.
Pelo exposto acima, fica caracterizado que foram utilizados recursos materiais e humanos da UFPR, de maneira que essa universidade deveria ter sido ressarcida por essa utilização, o que não ocorreu. Dessa forma, entendo que fica caracterizado o débito ao erário.
O valor original do montante devido calculado por estimativa pela unidade técnica foi de R$ 968.966,98, de acordo com a seguinte metodologia (peça 55, p. 11, do TC-Processo 009.317/2013-9, apenso a estes autos) :
 (...) 
65. A cláusula 4ª do Contrato s/n Funpar-IBCT, de 1º/2/2007, dispôs que a vigência inicial do ajuste seria de dois anos contados da data de sua assinatura. No entanto, o contrato vigorou apenas até 31/07/2008, haja vista a rescisão unilateral promovida pela Funpar. Portanto, o contrato vigorou de fato por 18 meses (11 meses em 2007 e 7 meses em 2008) .
66. À peça 45, p. 45, a Funpar declarou que: A arrecadação teria sido no importe de R$ 484.483,49 de abril a dezembro de 2007, sem repasse de qualquer valor à FUNPAR ou prestação de contas.
67. Então, segundo a Funpar, num período de 9 meses ("abril a dezembro de 2007") o IBCT arrecadou R$ 484.483,49 que corresponde a uma receita média de R$ 53.831,49.
68. Adotando essa média mensal como critério de estimativa, com base no art. 210, § 1º, inciso II, e § 3º do RI/TCU, o débito é fixado em R$ 968.966,98 (18 meses x R$ 53.831,49) , a ser atualizado a partir de 31/07/2008 (fim da vigência do Contrato Funpar-IBCT) . (Grifo nosso) 
Apesar do raciocínio engendrado pela unidade técnica, não tenho como concordar com o valor original do débito de R$ 968.966,98, conforme considerações a seguir.
Primeiramente, o valor total de receitas arrecadadas pelo IBCT de R$ 484.483,49, adotado pela unidade técnica para a estimativa do montante devido, foi indicado pela Funpar à peça 45, fl. 45, do TC-Processo 009.317/2013-9, em suas alegações de defesa. Segundo aquela Fundação, se referiam ao período de abril a dezembro/2007, de maneira que pode ser questionada a hipótese da unidade técnica de que esse faturamento do ano de 2007 tenha se repetido ao longo do ano de 2008. 
Além disso, de acordo com a Cláusula Terceira, inciso I, alínea "f" do Contrato s/n. Funpar-IBCT, o IBCT deveria ter repassado à Funpar 10% das receitas e não a integralidade desse montante.
Em razão dessas ponderações, com as devidas vênias à SEC-PR e ao Ministério Público junto ao TCU, e agindo de maneira conservadora, proponho que o valor original do débito imputado aos responsáveis seja no valor de R$ 48.448,34 (10% de R$ 484.483,49) .
Por conseguinte, consinto com o entendimento do doutro Parquet e da unidade técnica pelo julgamento das contas dos responsáveis pela irregularidade, com a aplicação das multas individuais com base no art. 57 da Lei 8.443/1992.
No que se refere à prescrição da pretensão punitiva dos responsáveis, discordo do entendimento da unidade técnica e do MPjTCU, conforme abaixo.
Esses fatos ocorreram na vigência do novo Código Civil, que entrou em vigor em 11/1/2003, de maneira que cabe-nos socorrer da orientação proferida por intermédio do Acórdão 1441/2016-TCU-Plenário, a qual prevê que a prescrição da pretensão punitiva do TCU subordina-se ao prazo geral de prescrição disposto no novo Código Civil (dez anos) , contado a partir da data da ocorrência da irregularidade e interrompido pelo ato que ordenar a citação, a audiência ou a oitiva da parte.
No presente caso, a irregularidade principal, origem de todas as demais, diz respeito à celebração do Termo de Cooperação Técnica s/n, em 2/2/2007, por meio do qual o ex-reitor da UFPR delegou irregularmente à Funpar poderes para arrecadar e gerir recursos públicos.
Pela aplicação da jurisprudência consolidada nesta Corte, em 2/2/2017, ocorreria a prescrição da pretensão punitiva, caso não houvesse qualquer medida processual que movimentasse o processo em análise nesse interstício temporal.
No entanto, pode-se verificar que os ofícios de citação foram entregues nas datas constantes da tabela abaixo (peça 136) :
	
	CITAÇÃO

	OFÍCIO
	AR
	DESTINATÁRIO
	ALEGAÇÕES DE DEFESA

	Nº (data) 
	Peça
	Data de entrega
	Peça
	Nomes
	Peças
	Registro de Entrada (RE) 

	520/2015
 (14/5/15) 
	67
	10/6/15
	86
	Carlos Augusto Moreira Junior (CPF 428.164.169-68) 
	79
	52.684.141-5

	521/2015
 (14/5/15) 
	68
	9/6/15
	87
	Alípio Santos Leal Neto  (CPF 183.569.589-20) 
	91
	52.684.264-1

	522/2015
 (14/5/15) 
	69
	9/6/15
	85
	Paulo Afonso Bracarense Costa (CPF 255.419.949-34) 
	89
	52.684.219-1

	523/2015
 (14/5/15) 
	66
	8/6/2015
	98
	Hélio Hipólito Simiema       (CPF 158.150.809-34) 
	90
	52.684.187-3

	524/2015
 (14/5/15) 
	65
	Devolvido
	76 e 88
	IBCT Educação Ciência e Tecnologia LTDA (CNPJ 03.107.355/0001-72) 
	99 a 135
	53.081.752-9

	743/2015
 (30/6/15) 
	94
	28/7/15
	97
			
Tendo em vista que os atos que ordenaram as citações são de meados de 2015, a pretensão punitiva não pode ser considerada prescrita nessas datas.
Estando os autos em meu Gabinete, o Sr. Paulo Afonso Bracarense Costa e a Funpar apresentaram memoriais às peças 156 e 157.
De antemão, trago a jurisprudência do Tribunal a respeito de memoriais:
A falta de pronunciamento expresso na deliberação quanto a questões trazidas exclusivamente em memoriais  (art. 160, § 3º, do Regimento Interno do TCU) não enseja omissão passível de questionamento mediante embargos de declaração. (Acórdão 6.727/2018- 1 Câmara, de relatoria do Ministro Benjamin Zymler, constante da "Jurisprudência Selecionada") 
O teor do memorial previsto no art. 160, § 3º, do Regimento Interno do TCU pode ser considerado ou ignorado pelo relator, a seu exclusivo juízo, sem que a negativa represente prejuízo à defesa ou nulidade da deliberação proferida, porque essa peça, de caráter meramente informativo, não se confunde com aquela prevista no art. 454, § 3º, do CPC. (Acórdão 689/2015-TCU-Primeira Câmara, de relatoria do Ministro Walton Alencar Rodrigues, constante da "Jurisprudência Selecionada") 
A apresentação de memorial não vincula o relator e não representa recurso aditivo. (Acórdão 846/2010-TCU-Plenário, de relatoria do Ministro Walton Alencar Rodrigues, constante da "Jurisprudência Selecionada") 
Memorial  (art. 160, § 3º, do Regimento Interno do TCU) apresentado pela parte não integra formalmente o processo e, por isso, não se constitui em informação necessária e imprescindível para a formação de juízo de valor. Eventual aproveitamento de informação apresentada em memorial não constitui fato vinculativo para o relator. (Acórdão 2920/2014-TCU-Plenário, de relatoria do Ministro Aroldo Cedraz, constante da "Jurisprudência Selecionada") 
A instrução processual encerra-se no momento em que o titular da unidade técnica emite seu parecer conclusivo, não existindo omissão acerca de informações aduzidas em memorial, que não integram formalmente o processo, ou seja, o aproveitamento de informação apresentada em memorial não vincula o relator. (Acórdão 1886/2013-TCU-Plenário, de relatoria do Ministro Aroldo Cedraz, constante da "Jurisprudência Selecionada") 
Não obstante o posicionamento do Tribunal, lastreado na jurisprudência citada, examino, excepcionalmente, o teor dos memoriais acostados às peças 156 e 157.
Um dos argumentos trazidos refere-se à necessidade de adoção de tratamento igual em todos os processos da UFPR que tenham semelhança com este, em especial, o TC-Processo 003.748/2013-8, no qual esse Tribunal elidiu o débito inicialmente apontado aos responsáveis. No entanto, em outra parte do memorial à peça 156, os responsáveis requerem que este Tribunal trate cada um dos processos de forma individualizada. 
Somente deve prosperar a segunda alegação. Afinal, conforme consta da parte inicial deste voto, cada processo no âmbito deste Tribunal sob o tema ora em análise, envolvendo os mesmos responsáveis, se originou de indícios de irregularidades identificados em diferentes contratos firmados entre a UFPR, Funpar, ETUFPR e entidades privadas, os quais devem ser analisados individualmente de acordo com os documentos constantes em cada um dos autos processuais.
Outro argumento dos responsáveis nesses memoriais refere-se ao fato de que o débito não deve ser mantido neste processo sob análise, visto que, segundo eles, a Funpar entrou com ação contra o ITCD com vistas a obtenção da prestação de contas dessa entidade privada. 
Tal alegação não deve prosperar, visto que, à época dos fatos (anos de 2007 e 2008) , este Tribunal já buscava há vários anos uma relação mais transparente entre a UFPR, sua fundação de apoio e entidades privadas. Entre os diversos julgados deste Tribunal com vistas à obtenção dessa maior transparência está a Decisão 404/2002-1ª Câmara (transcrita no início deste voto) , cujas determinações foram descumpridas pelas entidades tratadas nestes autos, de modo a gerar as irregularidades apontadas nos diversos processos em andamento sobre o mesmo tema nesta Corte, vários dos quais sob a minha relatoria.
Naquela Decisão, no ano de 2002, este Tribunal já havia determinado à Universidade Federal do Paraná que:  (i) exigisse da Funpar a apresentação das prestações de contas de todos os termos firmados com a UFPR; (ii) as receitas obtidas pela Funpar fossem transferidas para a UFPR; (iii) se abstivesse de celebrar convênios ou contratos com a Funpar para que ela desenvolvesse atividades de competência regimental exclusiva de unidades integrantes da estrutura da Universidade Federal do Paraná; (iv) consignasse, no Orçamento Geral da Universidade, a previsão de todas as receitas a serem arrecadadas pela Funpar, em nome da UFPR, bem como o montante de despesas relativas às transferências de recursos federais àquela Fundação, mediante a celebração de convênios/contratos entre as partes; (v) exigisse da Funpar a transferência dos bens adquiridos com recursos provenientes de convênios e contratos celebrados; entre outras.
Apesar disso, poucas dessas determinações foram cumpridas à época pelos ex-dirigentes daquelas entidades, os quais são responsáveis nestes autos. Dessa forma, o fato desses ex-gestores terem entrado com uma ação de prestação de contas contra o ITCD no ano de 2008 não elide essas irregularidades, pois estas já vinham ocorrendo desde o início daquela década e, apesar disso, esses mesmos responsáveis assinaram novos contratos com entidades privadas, a exemplo do ITCD, sem a observância das determinações deste Tribunal.
A afirmação de que a contratação do ITCD sem licitação decorreu da necessidade de continuidade dos cursos contratados pelo ITDE também não elide a irregularidade apontada pela unidade técnica e confirmada pelo Ministério Público junto ao TCU. 
Consta expressamente da Decisão 404/2002-1ª Câmara determinação desta Corte no sentido de exigir da Funpar o estrito cumprimento da Lei nº 8.666/93, quando da realização de licitações para a execução de convênios e contratos celebrados com a Universidade (art. 3º, I e II, da Lei 8.958/94) . 
No entanto, como se vê, mesmo após o insucesso da contratação com o ITDE e dos questionamentos deste TCU a respeito daquela contratação, os gestores das entidades à época firmaram o contrato sem licitação com outra empresa privada para a realização dos cursos à distância, o ITCD.
De acordo com os autos, a Funpar assinou o contrato com o IBCT em 1/2/2007 e, apesar dos questionamentos deste Tribunal, assinou um Termo Aditivo com o ITCD em 21/2/2008. Além disso, quanto à afirmação de que os responsáveis entraram com ação para prestação de contas contra o ITCD, cabe ressaltar que esta só foi proposta em 5/5/2011, o que demonstra que os responsáveis não agiram com a diligência necessária para preservar o erário e não se preocuparam tanto com as determinações deste Tribunal desde 2002. 
	Ante o exposto, VOTO por que seja adotada a deliberação que ora submeto a este Colegiado.
TCU, Sala das Sessões Ministro Luciano Brandão Alves de Souza, em 28 de julho de 2020.
Ministro JOÃO AUGUSTO RIBEIRO NARDES 
Relator